ACORDAO-COMPLETO-2539323

ACÓRDÃO 1483/2022 ATA 25/2022 - PLENÁRIO

VISTO, relatado e discutido o recurso de reconsideração interposto por Carlos Augusto Moreira Junior, ex-reitor da Universidade Federal do Paraná, contra o Acórdão 3142/2020-TCU-Plenário, que, ao apreciar as contas de 2006 daquela instituição de ensino, julgou irregulares as contas do recorrente, sem, contudo, imputar-lhe débito ou multa, em virtude do reconhecimento da prescrição da pretensão punitiva deste Tribunal;
ACORDAM os Ministros do Tribunal de Contas da União, reunidos em sessão do Plenário, ante as razões expostas pelo Relator e com fundamento nos arts. 32 e 33 da Lei 8.443/1992, em:
9.1. conhecer do recurso de reconsideração e negar-lhe provimento;
9.2. encaminhar cópia deste Acórdão ao recorrente, com a informação de que a íntegra do Relatório e do Voto que o fundamentam está disponível no endereço eletrônico www.tcu.gov.br/acordaos.

Recurso de reconsideração interposto pelo ex-Reitor da Universidade Federal do Paraná contra decisão que, ao apreciar as contas de 2006 daquela entidade, julgou irregulares as contas do recorrente, sem imputar-lhe débito ou multa.

Universidade Federal do Paraná

3. Recorrente: Carlos Augusto Moreira Junior (XXX.164.169-XX)

13.1. Ministros presentes: Walton Alencar Rodrigues (na Presidência), Benjamin Zymler, Vital do Rêgo, Jorge Oliveira (Relator) e Antonio Anastasia.
13.2. Ministros-Substitutos convocados: Augusto Sherman Cavalcanti e Marcos Bemquerer Costa.
13.3. Ministros-Substitutos presentes: André Luís de Carvalho e Weder de Oliveira.

ACORDAO-COMPLETO-2544444

Acórdão 1777/2022 - Plenário

JORGE OLIVEIRA

Ministro Augusto Nardes

Inicio este relatório com a transcrição da instrução produzida na Secretaria de Recursos - Serur, endossada pelo corpo dirigente daquela unidade técnica (peças 176/177) :
	"Trata-se de recurso de reconsideração (peças 127-132) interposto por Carlos Augusto Moreira Junior, ex-Reitor da UFPR, contra o Acórdão 3142/2020-TCU-Plenário, de relatoria do Ministro Augusto Nardes (peça 95) , transcrito na íntegra abaixo:
9. Acórdão:
VISTOS, relatados e discutidos estes autos de prestação de contas anual da Universidade Federal do Paraná relativas ao exercício de 2006, ACORDAM os Ministros do Tribunal de Contas da União, reunidos em Sessão do Plenário, em:
9.1. excluir da presente relação processual Amadeu Bona Filho, Cimea Barbato Beviláqua, José Borges Neto, Júlio Cezar Martins, Lilia Maria Bitar Neves, Luiz Vamberto de Santana, Maria Tarcisa Silva Bega, Mércia Freire Rocha Cordeiro Machado, Rita de Cássia Lopes Fiakofski, Rogerio Andrade Mulinari, Serlei Maria Fischer Ranzi, Silvia Helena Soares Schwab, Laryssa Martins Bom e Luiz Alberto Machado;
9.2. com fundamento nos arts. 1º, inciso I, 20 e 21 da Lei 8.443/1992, considerar as presentes contas iliquidáveis no que tange à responsabilidade de Maria Benigna Martinelli de Oliveira, ordenando o seu trancamento;
9.3. com fulcro nos arts. 1º, inciso I, 16, inciso I, 17 e 23, inciso I, da Lei 8.443/1992, julgar regulares as contas de Rita de Cássia Lopes Fiakofski e Sandra Regina Kirchner Guimarães, dando-lhes quitação plena;
9.4. com fundamento nos arts. 1º, inciso I, 16, inciso II, 18 e 23, inciso II, da Lei 8.443/1992, julgar regulares com ressalvas as contas de Márcia Helena Mendonça e Hamilton Costa Júnior, dando-lhes quitação;
9.5. com fundamento nos arts. 1º, inciso I, 16, inciso III, alíneas "b" e "c", da Lei 8.443/1992, julgar irregulares as contas de Carlos Augusto Moreira Júnior;
9.6. com fundamento nos arts. 1º, inciso I, 16, inciso III, alínea "b", da Lei 8.443/1992, julgar irregulares as contas de Vilson Kachel, Carlos Alberto Pereira do Rosário, Valdo José Cavallet, Rosana de Albuquerque Sá Brito e Paulo Tetuo Yamamoto;
9.7. dar ciência desta decisão à Procuradoria da República no Estado do Paraná, nos termos do art. 16, § 3º, da Lei 8.443/1992 c/c o art. 209, § 7º, do Regimento Interno, encaminhando-lhe, na oportunidade, cópia da instrução de 4/6/2009 (peças 28, fls. 55/82, e 29, fls. 1/9) , para adoção das medidas que entender cabíveis;
9.8. dar ciência desta decisão ao Ministério Público junto a este Tribunal, para avaliação e adoção das providências que entender cabíveis quanto a eventual interposição de recurso de revisão contra o Acórdão 234/2010-TCU-Segunda Câmara, em relação ao julgamento das presentes contas no que tange à responsabilidade de Blenio Cezar Severo Peixe e Júlio Cezar Martins, ante as apurações conduzidas no âmbito do TC Processo 013.949/2007-5, no qual foi prolatado o Acórdão 4189/2008-TCU-Segunda Câmara, da relatoria do Ministro Aroldo Cedraz;
9.9. arquivar os presentes autos, com fundamento no art. 169, inciso III, do Regimento Interno do Tribunal.
HISTÓRICO 	
2.	Esta prestação de contas anual da Universidade Federal do Paraná - UFPR refere-se ao exercício de 2006. Por força do Acórdão 234/2010-TCU-Segunda Câmara, da relatoria do Ministro Aroldo Cedraz, o processo foi sobrestado para aguardar a apreciação dos processos TC Processo 021.340/2006-3, 011.l78/2007-4, Processo 003.859/2008-0 e Processo 026.921/2008-0 (peça 29, p. 25) . 
3.	Mediante o Acórdão 3580/2013-TCU-Plenário, também da relatoria do Ministro Aroldo Cedraz, o sobrestamento dos autos foi vinculado aos processos TC Processo 011.178/2007-4, Processo 024.962/2010-4, Processo 014.106/2012-4, Processo 009.368/2013-2 e Processo 021.208/2009-5 (peça 84) .
4.	Na primeira deliberação, as contas foram julgadas regulares no que tange aos responsáveis não arrolados nos processos sobrestantes. Assim, permaneceram sem julgamento as contas de Carlos Augusto Moreira Júnior (Reitor) , Alipio Santos Leal Neto (Diretor do Setor de Ensino Médio e Tecnológico) , Carlos Alberto Pereira do Rosário (Pró-Reitor de Recursos Humanos e Assuntos Estudantis) , Chisato Oka Fiori (Diretora do Setor de Ciências da Terra) , Hamilton Costa Júnior (Pró-Reitor de Administração) , Laryssa Martins Born (Diretora do Departamento de Administração de Pessoal) , Luiz Alberto Machado (Diretor do Setor de Ciências Jurídicas) , Marcia Helena Mendonça (Pró-Reitora de Recursos Humanos e Assuntos Estudantis e Diretora do Setor de Ciências Biológicas) , Silvio Rogério Correia de Freitas (Diretor do Setor de Ciências da Terra) , Valdo Jose Cavallet (Pró-Reitor de Graduação) e Vilson Kachel (Pró-Reitor de Recursos Humanos e Assuntos Estudantis) .
5.	Mediante o Acórdão 1077/2020-TCU-Plenário, de relatoria do Ministro Augusto Nardes (peça 88) , o Tribunal autorizou o prosseguimento dos autos, arrolando-se como responsáveis, apenas os dirigentes de nível estratégico da UFPR, quais sejam, o Reitor, o Vice Reitor e os Pró Reitores, a seguir indicados: a) Carlos Augusto Moreira Júnior, Reitor (1º/1 a 31/12/2006) ; b) Márcia Helena Mendonça, Vice-reitora e Pró-Reitora de Recursos Humanos e Assuntos Estudantis de 1º/1 a 9/5/2006; c) Vilson Kachel, Pró-Reitor de Recursos Humanos e Assuntos Estudantis de 1º/1 a 1/5/2006; d) Carlos Alberto Pereira do Rosário, Pró-Reitor de Recursos Humanos e Assuntos Estudantis de 11/8 a 31/12/2006; e) Hamilton Costa Júnior, Pró-Reitor de Administração de 1º/1 a 1/5/2006; f) Ivan Deconto, Pró-Reitor de Administração de 28/4 a 31/12/2006; g) Valdo José Cavallet, Pró-Reitor de Graduação de 1º/1 a 27/4/2016; h) Rosana de Albuquerque Sá Brito, Pró-Reitora de Graduação de 28/4 a 31/12/2006; i) Nivaldo Eduardo Rizzi, Pró-Reitor de Pesquisa e Pós-Graduação de 1º/1 a 27/4/2006; j) Maria Benigna Martinelli de Oliveira, Pró-Reitora de Pesquisa e Pós-Graduação de 27/4 a 31/12/2006; k) Zaki Akel Sobrinho, Pró-Reitor de Planejamento, Orçamento e Finanças de 1º/1 a 27/4/2006; l) Blenio Cezar Severo Peixe, Pró-Reitor de Planejamento, Orçamento e Finanças de 26/4 a 21/12/2006; m) Rita de Cássia Lopes Fiakofski, Pró-Reitora de Extensão e Cultura de 1º/1 a 1/5/2006; n) Sandra Regina Kirchner Guimarães, Pró-Reitora de Extensão e Cultura de 28/4 a 31/12/2006; o)  Paulo Tetuo Yamamoto, Pró-Reitor de Planejamento, Orçamento e Finanças de 22/12 a 31/12/2006.
6.	A SecexEducação formulou proposta de mérito (peça 92) , levando em consideração os exames anteriores das razões de justificativa apresentadas pelos responsáveis ouvidos em audiência a respeito das diversas ocorrências apontadas no relatório de auditoria do controle interno (peças 21, 22, p. 1-8; 28, p. 55-82; e 29, p. 1-22) e do impacto do conjunto de deliberações proferidas pelo Tribunal em outros processos e os respectivos reflexos no mérito das presentes contas (peça 87) . 
7.	Em resumo, a unidade técnica propôs, com a anuência do MPTCU (peça 94) : a)  a regularidade das contas de Rita de Cássia Lopes Fiakofski e Sandra Regina Kirchner Guimarães, com quitação plena; b) a regularidade com ressalvas das contas de Márcia Helena Mendonça e Hamilton Costa Júnior, com quitação; c) a irregularidade das contas de Carlos Augusto Moreira Júnior, Paulo Tetuo Yamamoto, Rosana de Albuquerque Sá Brito, Valdo José Cavallet e Vilson Kachel, sem aplicação de multa, dada a ocorrência da prescrição da pretensão punitiva desta Corte; d)  o arquivamento dos autos quanto a Maria Benigna Martinelli de Oliveira, falecida sem que houvesse sido promovida a audiência suscitada na instrução inicial (peça 21, p. 56-61) ; e e) a exclusão de diversos responsáveis da presente relação processual, por ausência de pressuposto regulamentar para o seu arrolamento.
8.	O Tribunal anuiu integralmente à proposta da unidade técnica, nos termos do Acórdão 3142/2020-TCU-Plenário (peças 95-97) . Em seguida, o Plenário indeferiu os requerimentos de prorrogação de prazo formulados por Rosana de Albuquerque Sá Brito (peça 118) , Valdo José Cavallet (peça 119) , Paulo Tetuo Yamamoto (peça 120) e Vilson Kachel (peça 134) , ante a ausência de previsão legal, nos termos do Acórdão 193/2021-TCU-Plenário, de relatoria do Ministro Augusto Nardes (peça 136) .
9.	Passe-se ao exame do recurso de reconsideração (peças 127-132) .
EXAME DE ADMISSIBILIDADE
10.	O Ministro Jorge Oliveira admitiu o recurso, suspendendo-se os efeitos do item 9.5 do Acórdão 3142/2020-TCU-Plenário (peças 147, 148 e 153) .
EXAME DE MÉRITO
11. 	Constitui objeto desta análise definir se:
11.1.	Há a caracterização da prescrição da pretensão punitiva/ressarcitória, segundo os critérios do Acórdão 1441/2016-TCU-Plenário e do regime da Lei 9.873/1999.  
11.2.	Os argumentos recursais são suficientes para afastar a responsabilidade do ex-reitor da UFPR nos presentes autos.
Dos argumentos de prescrição
12.	O recorrente alega:
12.1.	A prescrição da pretensão do TCU julgar suas contas, em razão do transcurso de 14 anos da ocorrência dos fatos (peça 127, p. 5 e 7) .
12.2.	O julgamento pela irregularidade de suas contas impõe ao recorrente indevida restrição à ocupação de cargo público, prevista no art. 1º, inciso I, alínea "g" da Lei Complementar 64/1990 e no art. 17, inciso III, da Lei 13.303/2016 (peça 127, p. 6-7) . 
Análise
13.	No exame da prescrição, a Serur tem adotado os entendimentos detalhados na peça 175, que contém estudo e pronunciamentos anteriores da secretaria sobre o tema. Nessas manifestações estão desenvolvidas as seguintes premissas, que serão utilizadas no presente exame: 
	a)  ao julgar o RE 636.886, o STF conferiu nova interpretação ao art. 37, § 5º, da Constituição Federal, fixando a tese de que "é prescritível a pretensão de ressarcimento ao erário fundada em decisão de Tribunal de Contas";
	b)  as pretensões punitiva e de ressarcimento devem observar o mesmo regime na atividade de controle externo, dado o objetivo comum da prescrição, de fixar prazo para o Tribunal de Contas agir, para caracterizar o ilícito, identificar seu autor, dimensionar as consequências da conduta e impor as consequências legais, independentemente de tais consequências terem natureza punitiva ou ressarcitória;
	c)  até que sobrevenha norma específica, entende-se que a prescrição das pretensões punitiva e de ressarcimento, no processo de controle externo, deve observar o regime Lei 9.873/1999, na linha dos recentes pronunciamentos do STF a respeito. Assim, sem prejuízo de se realizar o exame da prescrição também segundo o prazo decenal previsto no Código Civil, o critério adotado, na formulação da proposta de encaminhamento, será o da Lei 9.873/1999.  
Análise da prescrição segundo os critérios do Acórdão 1441/2016-TCU-Plenário
14.	No que se refere à pretensão punitiva, o TCU tem tradicionalmente aplicado os critérios definidos no Acórdão 1441/2016-TCU-Plenário, que, em incidente de uniformização de jurisprudência, orientou-se pela aplicação do Código Civil. Por este acórdão, em linhas gerais, a prescrição subordina-se ao prazo geral de dez anos (CC, art. 205) , contado a partir da data da ocorrência do fato e interrompido pelo ato que ordenar a citação, a audiência ou a oitiva da parte.
14.1.	Entre outras razões que justificaram a adoção desse critério destaca-se a de que o citado dispositivo constitui uma cláusula geral a ser empregada sempre que a pretensão for prescritível, mas a lei não estabelecer um prazo específico, como na hipótese.
14.2.	Aplicando essas balizas ao caso em exame, a SecexEducação reconheceu a ocorrência da prescrição, conforme os critérios do Acórdão 1441/2016-TCU-Plenário, concluindo que não cabia mais neste processo a aplicação de multas aos responsáveis relativas às irregularidades nele constatadas, a teor dos itens 45 e 46 da instrução de peça 92, p. 21-23, o que foi acolhido pelo Tribunal no Acórdão 3142/2020-TCU-Plenário (peças 95-97) .
14.3.	O reconhecimento da prescrição da pretensão punitiva do TCU atinge apenas as sanções previstas na Lei 8.443/1992, não constituindo impedimento para que as contas sejam julgadas irregulares. Embora desse julgamento possa decorrer inelegibilidade, por força da Lei Complementar 64/1990, esta não é pena, mas mero óbice ao exercício pleno da cidadania. Nesse sentido é o entendimento assentado nos Acórdão 676/2018-TCU-Plenário e 1644/2019-TCU-1ª Câmara, de relatoria do Ministro Benjamin Zymler, e Acórdão 899/2021-TCU-Plenário, de relatoria do Ministro Augusto Nardes. 
14.4.	Registra-se que a competência de declarar a inelegibilidade de candidato é da Justiça Eleitoral. Os Tribunais de Contas se limitam a comunicar ao Ministério Público Eleitoral a relação dos responsáveis que tiveram suas contas julgadas irregulares, sem juízo de valor (v.g. Acórdão 456/2011-TCU-Plenário, Ministro-relator Walton Alencar Rodrigues, e 1678/2005-TCU-1ª Câmara, Ministro-relator Marcos Vinicios Vilaça) .
Análise da prescrição pelo regime da Lei 9.873/1999 
15.	Adotando-se as premissas fixadas na Lei 9.873/1999 ao caso em exame, e mesmo considerando-se o prazo geral, de cinco anos, observa-se que não teria ocorrido a prescrição. Para tanto, é preciso considerar os seguintes parâmetros: 
a) Termo inicial: 
15.1.	A Lei 9.873/1999, art. 1º, parte final, traz previsão expressa a respeito do início do prazo em se tratando de infração de caráter permanente ou continuado. Nesta hipótese, a prescrição começa a correr não da data de cada fato, e sim "do dia em que tiver cessado" a permanência ou a continuidade. 
15.2.	Na hipótese em exame, tem-se o termo inicial para a contagem da prescrição a data da entrega da prestação de contas ocorrida em 16/3/2007 (peça 4, p. 13) .
b) Prazo: 
15.3. 	A Lei 9.873/1999 apresenta um prazo geral, de cinco anos (art. 1º) , e um prazo especial, previsto no art. 1º, § 2º, a saber: "quando o fato objeto da ação punitiva da Administração também constituir crime, a prescrição reger-se-á pelo prazo previsto na lei penal". Como não se tem notícia da propositura de ação penal contra o responsável acerca dos fatos de que se trata no presente processo, fica afastada essa possibilidade. Dessa forma, será considerado o prazo geral de cinco anos.
15.4.	Não obstante, as causas interruptivas indicadas abaixo evidenciam que a prescrição não teria ocorrido mesmo que se aplicasse o prazo geral de cinco anos. 
c) Interrupções por atos inequívocos de apuração dos fatos: 
15.5.	No regime da Lei 9.873/1999, a prescrição se interrompe "por qualquer ato inequívoco, que importe apuração do fato" (art. 2º, II) . Os exemplos típicos, no caso em exame, são o relatório, o certificado e o parecer de auditoria da Controladoria-Geral da União de 29/6/2007 (peça 4, p. 15-78 e peça 5, p. 1-65) ; a Nota Técnica 423/2008 da CGU/PR, de 29/2/2008 (peça 19, p.102-169 e peça 20, p. 1-12) ; as instruções da Secex-PR de 25/7/2008, 4/6/2009, 18/6/2009, 11/11/2013 (peça 21, p. 3-73; peça 22, p. 1-8; peça 28, p. 55-82; peça 29, p. 1-9, 10-22; peça 81) ; o Ofício 29595/2008 da CGU/PR, de 16/9/2008 (peça 22, p. 98) ; o parecer do MPTCU de 28/9/2009 (peça 29, p. 24) ; os Acórdão 234/2010-TCU-Segunda Câmara e 3580/2013-Plenário, de 2/2/2010 e 10/12/2013, de relatoria do Ministro Aroldo Cedraz  (peça 29, p. 25 e peça 84) ; o Acórdão 1077/2020-TCU-Plenário, de 6/5/2020, de relatoria do Ministro Augusto Nardes (peça 88) ; os Acórdão 2142/2010-TCU-Plenário e 3147/2010-Plenário, de 25/8/2010 e 24/11/2010, de relatoria do Ministro José Jorge, o Acórdão 2838/2011-TCU-Plenário, de 25/10/2011, de relatoria do Ministro Raimundo Carreiro (TC Processo 021.340/2006-3) ; os Acórdão 6105/2013-TCU-Segunda Câmara, de 15/10/2013 e 4/11/2014, de relatoria dos Ministros André Luis de Carvalho e Marcos Bemquerer (TC Processo 024.962/2010-4) ; as instruções de 1º/3/2013, 30/6/2015 e 14/8/2017 e o Acórdão 1638/2019-1ªCâmara, de 19/2/2019, de relatoria do Ministro Vital do Rêgo (TC Processo 014.106/2012-4) ; os Acórdãos 1257/2012, 5971/2012, 6220/2013, 12.511/2019, da 2ª Câmara, de 6/3/2012, 14/8/2012, 22/10/2013 e 19/11/2019, de relatoria dos Ministros Aroldo Cedraz, Benjamin Zymler e Augusto Nardes, o despacho do Ministro Augusto Nardes de 4/5/2016 e as instruções de 15/8/2017, 6/2/2019 e 5/10/2020 (TC Processo 021.208/2009-5) . Com esse fundamento, a prescrição foi interrompida em 29/6/2007, 29/2/2008, 25/7/2008, 4/6/2009, 18/6/2009, 28/9/2009, 2/2/2010, 25/8/2010, 24/11/2010, 25/10/2011, 6/3/2012, 14/8/2012, 1º/3/2013, 15/10/2013, 22/10/2013, 11/11/2013, 10/12/2013, 4/11/2014, 30/6/2015, 4/5/2016, 14/8/2017, 15/8/2017, 6/2/2019, 19/2/2019, 19/11/2019, 6/5/2020 e 5/10/2020.
d) Interrupções pela citação dos responsáveis: 
15.6. 	A prescrição também é interrompida "pela notificação ou citação do indiciado ou acusado, inclusive por meio de edital", nos termos do art. 2º, I, da Lei 9.873/1999. E, no regime dessa lei, a interrupção se dá pela citação propriamente dita, e não pelo despacho que a ordena. No presente caso, a audiência do recorrente se deu em 5/9/2008 (peça 22, p. 10-13 e peça 24, p. 36) .  
15.7.	Cabe destacar, por oportuno, que, caso houvesse devedores solidários, a interrupção da prescrição feita a um prejudica aos demais. Incide, nesse caso, regra própria da teoria geral das obrigações, segundo a qual "a interrupção efetuada contra o devedor solidário envolve os demais" (art. 204, § 1º, do Código Civil) . São consequências próprias da solidariedade (a exemplo da regra de que o credor pode demandar qualquer dos devedores, art. 275 do Código Civil) , que não precisam ser repetidas em cada diploma legal específico. 
e) Interrupção pela decisão condenatória recorrível: 
15.8.	Por fim, a prescrição também se interrompe "pela decisão condenatória recorrível" (art. 2º, III, da Lei 9.873/1999) . Com esse fundamento, houve a interrupção em 25/11/2020, data da sessão em que foi proferido o acórdão condenatório (peça 95) . Essa interrupção é relevante, por estabelecer prazo para julgamento do recurso. 
f) Da prescrição intercorrente: 
15.9.	Nos termos do art. 1º, § 1º, da Lei 9.873/1999, opera-se a prescrição intercorrente se o processo ficar paralisado por mais de três anos, aguardando "julgamento ou despacho". 
15.10.	Note-se que há uma correlação entre essa hipótese e as causas de interrupção da prescrição do art. 2º. Com efeito, uma vez interrompida a prescrição por alguma das hipóteses do art. 2º, o processo não pode ficar inativo, sem qualquer inovação processual relevante, por mais de três anos.
15.11.	Trata-se de prazo específico, não se aplicando nem o prazo geral de cinco anos nem o prazo especial, da lei penal (§ 2º) . A finalidade da prescrição intercorrente, com seu prazo próprio, é a de assegurar a eficiência e celeridade nas apurações administrativas. Seria contrário a essa finalidade a paralisação injustificada do processo por período maior que o triênio estabelecido para a hipótese.
15.12.	A extrapolação do prazo de três anos, sem inovação relevante no processo, pode configurar negligência. Por isso, além de se operar a prescrição, deve-se promover a "apuração da responsabilidade funcional decorrente da paralisação, se for o caso". 
15.13.	Em muitas situações o exame da prescrição intercorrente pode ficar prejudicado nos processos já em tramitação no TCU. Como a ação de ressarcimento era considerada imprescritível, as peças que compõem a tomada de contas especial, elencadas no art. 10 da Instrução Normativa TCU 71/2012, não contemplam informações pormenorizadas quanto ao andamento do processo na fase interna, o que pode prejudicar a análise de eventual paralisação por mais de três anos. 
15.14.	Assim, caso o tribunal venha a adotar a sistemática da Lei 9.873/1999 para aferir a prescrição, convém avaliar, oportunamente, a possibilidade de ajustes na IN-TCU 71/2012, para que as tomadas de contas especiais encaminhadas ao tribunal contemplem informações sobre as interrupções ocorridas na fase interna do procedimento (como, por exemplo, declaração do órgão instaurador da TCE, de que o processo não ficou paralisado por mais de três anos, na forma do art. 1º, § 1º, da citada lei) . 
15.15. 	No caso, observa-se que os processos não ficaram inativos por período superior a três anos. 
Conclusão sobre a prescrição
16.	A atuação do TCU encontra-se inviabilizada, de acordo com os critérios de prescrição do Acórdão 1441/2016-TCU-Plenário, já reconhecido no Acórdão 3142/2020-TCU-Plenário.
17.	Não houve a caracterização da prescrição da pretensão punitiva/ressarcitória, segundo os critérios da Lei 9.873/1999.
17.1.	Por fim, são oportunas algumas considerações sobre a possibilidade de aplicar, neste processo, novo critério para exame da prescrição, diverso do considerado no julgamento originário (que seguiu o Acórdão 1441/2016-TCU-Plenário) . 
17.2.	O art. 926 do CPC positivou a orientação de que "os tribunais devem uniformizar sua jurisprudência e mantê-la estável, íntegra e coerente", com o fim de inibir que decisões contemporâneas adotem soluções distintas para uma mesma questão, comprometendo os valores de isonomia e previsibilidade, essenciais à segurança jurídica.
17.3.	Isso não impede a reorientação da jurisprudência, sempre que evidenciada a necessidade de ajustar o entendimento à correta exegese das normas legais. E é perfeitamente possível, e até mesmo comum, que a reorientação se dê em grau recursal, pois o recurso devolve à "apreciação e julgamento pelo tribunal todas as questões (...) relativas ao capítulo impugnado" (art. 1.013, § 1º, do CPC) , para que se profira novo julgamento, procedendo-se à correta aplicação do direito. 
17.4.	Todavia, em se tratando de recurso, deve-se observar a proibição de reformatio in pejus, não se aplicando o novo entendimento se dele resultarem efeitos práticos mais gravosos ao recorrente. Assim, deve-se manter o entendimento pela ocorrência da prescrição, segundo os critérios definidos no Acórdão 1441/2016-TCU-Plenário.
18.	O reconhecimento da prescrição da pretensão punitiva do TCU atinge apenas as sanções previstas na Lei 8.443/1992, não constituindo impedimento para que as contas sejam julgadas irregulares. 
Argumentos recursais
Da alegada impossibilidade de responsabilização do ex-reitor, a teor do art. 28 da LINDB
19.	O recorrente afirma que os fatos mencionados no acórdão recorrido não podem ser atribuídos ao ex-reitor da UFPR, pois não se enquadram como conduta dolosa ou erro grosseiro, definidos no art. 28 da LINDB (peça 127, p. 8) . Isto porque:
19.1.		As irregularidades identificadas no controle da emissão de passagens de ônibus, no fornecimento de material didático e na contratação de servidores, eram impossíveis de serem controladas pelo ex-reitor, autoridade máxima da UFPR, notadamente por terem decorrido de atos praticados por terceiros (subordinados) , afastados da atuação diária do ex-reitor (peça 127, p. 9-10) .
Da alegada anulação judicial do Acórdão 6105/2013-TCU-Segunda Câmara
20.	O recorrente afirma que:
20.1.	Das 8 (oito) irregularidades a ele atribuídas no acórdão recorrido, 4 (quatro) se referem a situações já averiguadas em processos de tomada de contas, a exemplo do TC Processo 024.962/2010-4, em que o TCU examinou supostos pagamentos indevidos no âmbito dos Convênios 713/2005 e 732/2006, celebrados entre a UFPR e a Funpar (peça 127, p. 10) . 
20.2.	O Tribunal responsabilizou o ex-reitor da UFPR naquele processo por falhas identificadas na execução dos convênios e o condenou ao pagamento do débito acrescido de multa, nos termos do Acórdão 6105/2013-TCU-Segunda Câmara (peça 127, p. 10) . 
20.3.	O Juízo da 5ª Vara Federal de Curitiba suspendeu liminarmente os efeitos dos Acórdãos do TCU 6105/2013 e 6479/2014, ambos da 2ª Câmara, em relação ao ex-reitor, diante do entendimento de que houve a indevida responsabilização por fatos alheios à sua competência (peça 127, p. 10-11) .
20.3. 	Ao julgar o agravo de instrumento interposto contra essa decisão pela União Federal, o Tribunal Regional Federal da 4ª Região confirmou a medida liminar - peça 128 - (peça 127, p. 11) .
20.4.	Posteriormente, o Juízo da 5ª Vara Federal de Curitiba julgou procedente o pedido principal formulado pelo ex-reitor "para o fim de declarar a ausência de responsabilidade do autor pelos atos de execução praticados na vigência dos Convênios 713/05 e 732/06, declarando que não cabe a sua responsabilização patrimonial, tampouco o pagamento de multa fixada no bojo do processo Processo 024.962/2010-4 do TCU (Acórdãos 6105/2013 e 6479/2014) ", em 5/9/2018 - peça 129 - (peça 127, p. 11) .
20.5.	Tal sentença foi objeto de recurso de apelação por parte da UFPR e da União Federal, ainda não apreciados pelo Tribunal Regional Federal da 4ª Região. No entanto, como se trata de decisão que confirmou a tutela provisória deferida no início do processo, os recursos de apelação não possuem efeito suspensivo em relação à sentença proferida Juízo da 5ª Vara Federal de Curitiba, conforme dispõe o art. 1.012, §1º, V do Código de Processo Civil. Ou seja, a sentença da 5ª Vara Federal de Curitiba está produzindo plenos efeitos jurídicos ao reconhecer a ausência de responsabilidade do recorrente pelas irregularidades constatadas pelo TCU no Acórdão nº 6105/2013 (peça 127, p. 11-12) .
20.6.	Se a condenação sofrida pelo ex-reitor no Acórdão 6105/2013 foi declarada nula por decisão judicial (que está produzindo plenamente seus efeitos) não pode ser considerada para rejeitar as contas anuais do recorrente, pois fundamenta-se em ato inválido e ineficaz (peça 127, p. 9 e 12) .
20.7.	A menção ao TC Processo 024.962/2010-4 e ao Acórdão 6105/2013 deve ser afastada como irregularidade das contas do ex-reitor no exercício de 2006 (peça 127, p. 12) .
Dos acórdãos do TCU reformados ou integralmente cumpridos pelo recorrente, relacionados à admissão ou aposentadoria de servidores da UFPR
21.	O recorrente alega que o item 12 do acórdão recorrido o responsabilizou por supostas irregularidades na admissão, aposentadoria e/ou pagamento de adicionais em vencimentos de seus servidores. Para tanto, o TCU se baseou nos Acórdão 2235/2005-TCU-Segunda Câmara e 670/2006-TCU-2ª Câmara, de relatoria do Min. Walton Alencar Rodrigues; 2219/2006-TCU-1ª Câmara e 488/2005-TCU-1ª Câmara, de relatoria do Min. Guilherme Palmeira, e 3573/2006-TCU-1ª Câmara, rel. Min. Valmir Campelo. Todavia, tais acórdãos não podem dar suporte à rejeição das contas ordinárias do ex-reitor porque (peça 127, p. 12-14) :
21.1.	O Acórdão 2235/2005 apenas exarou recomendações à UFPR, sem qualquer imposição de sanção pessoal ao ex-reitor, de forma que não enseja a rejeição de suas contas do exercício de 2006.
21.2.	O Acórdão 670/2006, confirmado pelo Acórdão 4308/2014, condenou o ex-reitor ao pagamento de multa, devidamente adimplida. Com o cumprimento integral da condenação pelo recorrente, o Tribunal deve afastar o Acórdão 670/2006 das considerações de rejeição das contas anuais de 2006. 
21.3.	O Acórdão 2219/2006 foi reformado pelo Acórdão 1934/2011-TCU-Plenário, não subsistindo quaisquer irregularidades em relação aos servidores ali arrolados.
21.4 	O Acórdão 3573/2006 reconheceu que a UFPR posteriormente adotou todas as medidas necessárias à regularização dos atos analisados. A instrução e o despacho de 2014 reconheceram tais medidas, com a proposta de arquivamento do processo, conforme peça 130.
21.5.	O Acórdão 488/2005 foi reformado pelo Acórdão 667/2008-TCU-Primeira Câmara e, com isso, a aposentadoria do servidor de matrícula 0339213 foi regularizada. 
22.	Nenhum dos acórdãos mencionados no item 12 do acórdão recorrido merece permanecer como irregularidade das contas do recorrente do exercício de 2006, devendo o acórdão a ser reformado nesse ponto.
Do integral cumprimento das condenações impostas nos Acórdão 6105/2013-TCU-Segunda Câmara, 2466/2007-Plenário, 2142/2010-Plenário e 4189/2008-1ª Câmara: incidência dos princípios da proporcionalidade e do non bis in idem
22.	O recorrente alega que 4 (quatro) tomadas de contas sobre fatos ocorridos em 2006 foram utilizadas para embasar o julgamento de suas contas na decisão recorrida. Afirma também que (peça 127, p.14-16) :
22.1.	O Acórdão 6105/2013 proferido na tomada de contas do TC Processo 024.962/2010-4 foi anulado pelo Poder Judiciário.
22.2.	Nas outras 3 (três) tomadas de contas: TC 006.138/2006 (Acórdão 2466/2007-TCU-Plenário) , TC Processo 021.340/2006-3 (Acórdão 2142/2010-TCU-Plenário) e TC Processo 013.949/2007-5 (Acórdão 4189/2008-TCU-Primeira Câmara) , o TCU aplicou ao ex-reitor multas do art. 58 da Lei 8.443/1992 no valor de R$ 15.000,00, R$ 2.000,00 e R$ 3.000,00, respectivamente, que foram integralmente pagas.
22.3.	A rejeição das contas referentes ao exercício de 2006, fundamentada em fatos já averiguados pelo TCU, cujas sanções foram integralmente cumpridas pelo ex-reitor, viola os princípios do non bis in idem e da proporcionalidade. Assim, o Tribunal deve desconsiderar tais fatos no julgamento das presentes contas.
22.4.	A decisão pela irregularidade das contas (nova restrição à esfera jurídica do ex-reitor) pode acarretar sua inelegibilidade, impedindo-o de ser nomeado para cargos públicos comissionados.
Da alegada impossibilidade de responsabilização do ex-reitor por culpa in vigilando e incidência do art. 22 da LINDB
23.	O recorrente alega:
23.1.	A culpa in vigilando atribuída ao ex-reitor no acórdão recorrido decorreu de supostas omissões nos deveres de fiscalização enquanto dirigente máximo da UFPR (peça 127, p. 16) .
23.2.	Omissões genéricas são insuficientes para responsabilizar o gestor por falhas de seus subordinados, segundo o entendimento do TCU assentado no Acórdão 1279/2018-TCU-Plenário (Min. Benjamin Zymler) . No caso, não foi identificado o descumprimento de um específico dever de agir, que caracterizasse a culpa in vigilando do ex-reitor (peça 127, p. 16-17) .
23.3.	É evidente que o ex-reitor da UFPR, de orçamento bilionário, de milhares de servidores e de dezenas de convênios firmados com instituições públicas e privadas, não possuía condições materiais de averiguar atos específicos e corriqueiros como a emissão de passagens de ônibus, o fornecimento de material didático a alunos ou a contratação de servidores de diferentes unidades da Universidade (peça 127, p. 17) .
23.4.	O Tribunal não imputou a responsabilidade ao ex-reitor de fiscalizar os pormenores da execução dos convênios. A competência do reitor se restringia à celebração de convênios, nos termos do art. 203 do Regimento Interno c/c art. 30 do Estatuto da UFPR (peça 127, p. 18) . 
23.5.	É ilógico imaginar que o reitor da UFPR teria condições de controlar os gastos com passagens de ônibus de todos as unidades administrativas da Universidade ou verificar a adequação da admissão de todos os servidores (peça 127, p. 18) .
23.6.	O art. 22 da LINDB, alterado em 2018, protege os agentes públicos de boa-fé, exigindo que os órgãos de controle verifiquem as condições materiais em que se deram os fatos sob sua análise, com vistas a evitar a indevida responsabilização de gestores públicos como no caso em tela (peça 127, p. 18-19) .
23.7.	A única conclusão a que se pode chegar, após analisar "os obstáculos e as dificuldades reais do gestor" e as "circunstâncias práticas" que envolviam a atuação diária do ex-reitor da UFPR, é da total ausência de ilicitude na postura do recorrente (peça 127, p. 19) . 
23.8.	A 5ª Vara Federal de Curitiba manifestou-se pela ilegalidade dos Acórdãos nº 6.105/2013 e 6.479/2014, ambos proferido pela 2ª Câmara do TCU, que condenaram o recorrente em caso semelhante ao ora analisado, sob o fundamento de culpa in vigilando, nos autos nº 5085519-64.2014.4.04.7000. A sentença julgou procedente o pedido do ex-reitor "para o fim de declarar a ausência de responsabilidade do autor pelos atos de execução praticados na vigência dos Convênios 713/05 e 732/06, declarando que não cabe a sua responsabilização patrimonial, tampouco o pagamento de multa fixada no bojo do processo Processo 024.962/2010-4 do TCU" (peça 127, p. 19-20) .
23.9.	A 11ª Vara Federal de Curitiba manifestou-se em sentido idêntico sobre o acórdão do TCU proferido no âmbito do TC Processo 019.514/2005-9 nos autos de ação de improbidade nº 5013844-75.2013.4.04.7000 - peça 131 (peça 127, p. 20-21) .
23.10.	O TCU reconheceu a impossibilidade de responsabilizar o ex-reitor por toda e qualquer irregularidade cometida na UFPR, ao absolvê-lo das acusações apresentadas no TC nº Processo 011.178/2007-4, a teor do Acórdão 3332/2014-TCU-Segunda Câmara - peça 132 (peça 127, p. 21) .
23.11.	O ex-reitor foi indevidamente responsabilizado nestes autos por atos praticados por subordinados (delegação de competências) , extrapolando o âmbito de atuação e fiscalização da reitoria (peça 127, p. 21) .
23.12.	Assim, faz-se necessário reconhecer a ausência de responsabilidade do recorrente pelas irregularidades indicadas no acórdão recorrido (peça 127, p. 21) .
Da alegada impossibilidade de condenação do recorrente por meras irregularidades
24.	O recorrente alega que sua conduta não se enquadra na "prática de ato de gestão ilegal, ilegítimo, antieconômico, ou infração à norma legal ou regulamentar de natureza contábil, financeira, orçamentária, operacional ou patrimonial" ou no "dano ao Erário decorrente de ato de gestão ilegítimo ao antieconômico" (alíneas 'b' e 'c' do art. 16, inciso III, da Lei 8.443/1992) . Para tanto, afirma que (peça 127, p. 22-23) :
24.1.	O apelo demonstrou que não houve a prática de ato ilícito por parte do ex-reitor em nenhum dos fatos analisados nesse processo.
24.2.	Não houve conduta dolosa ou erro grosseiro, o que afasta sua responsabilização em respeito ao art. 28 da LINDB.
24.3.	Nenhuma das decisões do TCU mencionadas no item 12 do acórdão recorrido permaneceu como pontos de irregularidade.
24.4.	As condenações impostas ao ex-reitor nos Acórdão 670/2006-TCU-Segunda Câmara, 2466/2007-Plenário, 2142/2010-Plenário e 4189/2008-2ª Câmara foram integralmente cumpridas, de modo que nova responsabilização por esses mesmos fatos viola o princípio da proporcionalidade com o bis in idem.
24.5.	As irregularidades mencionadas no acórdão recorrido não são da esfera de competência do ex-reitor, devendo-se compreender todo o contexto material em que o recorrente estava inserido, nos termos do art. 22, caput e §1º da LINDB, como foi feito em relação ao recorrente pelo TCU e pelo Poder Judiciário em casos semelhantes.
24.6.	Nenhum ato do ex-reitor gerou dano ao erário. O único acórdão que havia imputado débito ao recorrente (Acórdão 6105/2013-TCU-Segunda Câmara) foi anulado pela Justiça Federal. 
24.7.	Portanto, o Tribunal deve julgar regulares as contas do recorrente ou, no máximo, regulares com ressalvas, a teor do art. 16, incisos I e II da Lei 8.443/1992. 
Análise
25. 	Os fundamentos que sustentaram a irregularidade das contas do exercício de 2006 do ex-reitor da UFPR Carlos Augusto Moreira Júnior constam do voto condutor do Acórdão 3142/2020-TCU-Plenário (peça 96, p. 2-4) , cujo excerto, transcreve-se abaixo:
	11. Especificamente quanto a Carlos Augusto Moreira Júnior, pesam sobre esse gestor as irregularidades apuradas nos processos TC Processo 006.138/2006-0, TC Processo 021.340/2006-3, TC Processo 013.949/2007-5 e TC Processo 024.962/2010-4, em função das quais já foi apenado por este Tribunal com multas do art. 58 da Lei 8.443/1992, consoante Acórdão 2466/2007-TCU-Plenário (relator Raimundo Carreiro) , 2.142/2010- TCU-Plenário (relator José Jorge) , 4.189/2008-TCU-2ª Câmara (relator Aroldo Cedraz) e 6.105/2013- TCU-2ª Câmara (relator André de Carvalho) , respectivamente, esse último também com condenação em débito. 
12. Em síntese, referem-se tais irregularidades a: 
- descumprimento injustificado de determinações exaradas por este Tribunal mediante a Decisão 404/2002-TCU-1ª Câmara (relator Iram Saraiva) , tratando da relação entre UFPR e a Fundação para o Desenvolvimento da Ciência, da Tecnologia e da Cultura - Funpar, sua fundação de apoio, dentre elas a de vedação à contratação dessa instituição sem a devida licitação ou a formalidade pertinente à dispensa ou inexigibilidade (TC Processo 006.138/2006-0) ;
- acerca da prestação de serviços da UFPR à Agência Nacional de Petróleo - ANP, por intermédio da Funpar e do Instituto de Tecnologia para o Desenvolvimento - Lactec, para coleta e análises físico-químicas de combustíveis no Estado do Paraná: a) não consignação, no Orçamento Geral da Universidade, das receitas oriundas das contratações, em desacordo com o disposto na Lei 4.320/1964, e não adoção de providências com vistas à transferência aos cofres da Universidade do resultado líquido da execução dessas contratações, permitindo-se lucros significativos a entidades privadas, tendo em vista a utilização da estrutura física, equipamentos, tecnologia e recursos humanos da UFPR; b) não realização de auditoria interna na execução dos Contratos 4.022/01 e 4.028/04, celebrados entre a ANP e o Lactec/UFPR, solicitada pelo Sr. Carlos Itsuo Yamamoto, Diretor do Laboratório de Análise de Combustíveis Automotivos - Lacaut, por meio do Ofício 73/2005-DEQ, de 15/06/2005, e também proposta pela Procuradoria Federal da UFPR, no Parecer 5521/2004-CPJ; c) autorização de pagamentos mensais a servidores da UFPR que participam do PMQC, a título de pagamento com bolsa auxílio, em desacordo ao disposto nas Leis de Diretrizes Orçamentárias dos exercícios de 2000 a 2007 (TC Processo 021.340/2006-3) ;
- inobservância de inúmeras disposições legais na execução do Contrato 19/2006, firmado pela UFPR para prestação de apoio da Funpar à realização dos vestibulares de 2006 e 2007 (TC Processo 013.949/2007-5) ;
- inobservância de inúmeras disposições legais e realização de pagamentos indevidos na execução dos Convênios 713/2005 e 732/2006, celebrados entre a UFPR e a Funpar, ambos com o objetivo de realizar cursos de capacitação em gestão cooperativa, visando ao fortalecimento institucional da Cooperativa Central de Crédito Rural com Interação Solidária - Cresol Baser (TC Processo 024.962/2010-4) .
13. Pesam ainda sobre o ex-reitor da UFPR as irregularidades em função das quais foi ouvido em audiência nestes autos e cuja defesa apresentada não logrou elidi-las:
- descumprimento das determinações do item 9.3 do Acórdão 1488/2007-TCU-Plenário (relator Guilherme Palmeira) , assim como das letras 'a', 'b', 'c', 'f' e 'g' do item 1.1 do Acórdão 3662/2007-TCU-Primeira Câmara  (relator Marcos Vinicios Vilaça) ;
- tolerância à inexecução parcial do Contrato 25/2006, por parte da Funpar, que não fez prova do efetivo pagamento da remuneração devida aos instrutores do Programa PROEP, destinados à execução do Projeto Escola de Fábrica, nem forneceu aos alunos o respectivo material didático;
- omissão no dever de fiscalizar a atuação do Departamento de Serviços Gerais, que não exerceu controle adequado sobre a emissão dos bilhetes de passagens, os quais não receberam a destinação de uso prevista nem foram devolvidos à Universidade, com o agravante de que, mesmo depois de ter sido formalmente alertado pela CGU (conforme o Relatório de Auditoria 189707, de 15/6/2007) , deixou de providenciar a abertura de procedimento administrativo para apurar responsabilidades e exigir a devolução dos recursos; e
- descumprimento parcial das determinações do TCU em relação aos servidores matrículas 0343466 e 0339877 (Acórdão 2235/2005-TCU-Segunda Câmara, relator Walton Alencar Rodrigues) ; 0339213 (Acórdão 670/2006-TCU-Segunda Câmara, relator Walton Alencar Rodrigues) ; 0343466, 0339877, 0339213, 0343157, 0339945, 0343335, 0339732 e 0344156 (Acórdão 3573/2006-TCU-Primeira Câmara, relator Valmir Campelo) ; 0339088 (Acórdão 2219/2006-TCU-Primeira Câmara, relator Guilherme Palmeira) e 1365930 (Acórdão 488/2005-TCU-Primeira Câmara, relator Guilherme Palmeira) ;
[...]
18. Destarte, em relação aos responsáveis indicados acima, cabe o julgamento das presentes contas pela irregularidade, fundamentado, no caso do Sr. Carlos Augusto Moreira Júnior, no art. 16, inciso III, alíneas "b" e "c, da Lei 8.443/1992, em razão do dano ao erário apurado no TC Processo 024.962/2010-4, e, para os demais, apenas na alínea "b" do referido dispositivo legal.
19. Ressalto que, como colocado pelo douto Parquet, as irregularidades atribuídas a esses responsáveis se revestem de gravidade suficiente para macular as respectivas gestões, sendo que algumas delas consistiram em práticas reiteradas no âmbito da instituição de ensino superior e já haviam sido identificadas no curso de exercícios anteriores.
20. Deixo, contudo, de apená-los pelas irregularidades ainda não sancionadas por este Tribunal, ante a prescrição da pretensão punitiva, conforme análise empreendida pela unidade técnica.
[destaques acrescidos]
26.	Quanto ao descumprimento das determinações do Tribunal, o Relatório destacou o seguinte (peça 97, p. 19-24) :
	[...]
TC Processo 006.138/2006-0 (apensado) 
22. Neste processo, um relatório de monitoramento apontou que a UFPR não cumpriu vários itens da Decisão 404/2002-TCU-1ª Câmara, Relator Guilherme Palmeira, Relator Iram Saraiva (TC Processo 013.163/2000-3) , proferida em relatório de fiscalização do cumprimento da Lei de Responsabilidade Fiscal (LRF) , como se pode ver no seguinte trecho do voto condutor do Acórdão 2466/2007-TCU-Plenário, Relator Raimundo Carreiro:
4. Pelo exposto, dou por encerradas as discussões acerca do mérito e da pertinência das determinações efetuadas à UFPR mediante a Decisão 404/2002-TCU-1ª Câmara. Nesta oportunidade cabe, tão somente, verificar o cumprimento dessa deliberação pelo gestor da universidade, o Reitor Carlos Augusto Moreira Júnior. Nesse sentido, alinho-me à análise efetuada pela Secex/PR quando afirma que os argumentos e esclarecimentos encaminhados pelo responsável não lograram demonstrar o cumprimento das determinações sobre as quais o mesmo foi ouvido em audiência, e nem justificar o seu descumprimento pela universidade, e adoto os fundamentos apresentados pela unidade técnica como minhas razões de decidir.
5. A seguir, apresento as determinações à UFPR efetuadas pelo Tribunal mediante a Decisão 404/2002-TCU-1ª Câmara, bem como a situação encontrada pela equipe de monitoramento da Secex/PR, já cotejadas com as razões de justificativa apresentadas pelo responsável:
	Decisão 404/2002-TCU-1ª Câmara

	Determinação
	Providências
adotadas pela
UFPR

	8.1.1. observe, quanto a participação de seus servidores nas atividades realizadas pela Funpar, o disposto no art. 4º, caput, e § 2º, da Lei 8.958/94 
	Descumprimento 

	8.1.2. não efetue pagamento de bolsas de estudo ou bolsa auxílio aos servidores e docentes com recursos de convênios (art. 8º, II da IN/STN 01/97, alterada pela IN/STN 02, de 25/03/2002 
	Descumprimento 

	8.1.3. adote as providências necessárias ao exato cumprimento do art. 1º da Lei 8.958, de 20/12/94, mediante a formalização dos termos de ajustes (contrato ou convênio) com a Funpar, com o objetivo de buscar o apoio necessário ao funcionamento dos cursos de especialização, aperfeiçoamento e extensão, fixando-se, nesses instrumentos, a remuneração da referida Fundação com base em critérios claramente definidos e nos seus custos operacionais (item 8.1.1, alínea a, da Decisão 321/2000-TCU-Plenário) 
	Descumprimento 

	8.1.4. exija da Funpar, em periodicidade a ser definida pela Universidade, a apresentação das prestações de contas de todos os termos firmados com a UFPR, com a especificação da receita arrecadada e da despesa realizada, e emita parecer das respectivas contas, anexando-o ao processo analisado, nos termos do art. 3º, II e III, da Lei 8.958/94; e artigos 23, 29, 30 e 31, caput, e § 1º e incisos, da IN/STN 01/97, com as alterações posteriores 
	Descumprimento

	8.1.5. atualize, no SIAFI, o registro dos convênios e contratos firmados com a Funpar e a situação das prestações de contas correspondentes (artigos 4º, I, 13 e 31, §§ 2º, 3º e 4º, da IN/STN 01/97; art. 3º I e II, da Lei 8.958/94)  
	Descumprimento

	8.1.6. discrimine, no empenho, o número do convênio ou contrato firmado com a Funpar (art. 29, do Decreto 93.872/86 e Lei 4320/64) 
	 Descumprimento

	8.1.7. adote as providências necessárias ao exato cumprimento do art. 2º do Decreto 93.872/86 e dos arts. 60 a 63 da Lei 4.320/64, de forma a ser promovida a efetiva transferência, à conta bancária da Universidade, da parcela devida aos Centros, Departamentos e demais unidades integrantes de sua estrutura, em decorrência da realização de eventos como cursos de especialização, aperfeiçoamento e extensão, concurso vestibular e outros geradores de receita, levados a efeito por intermédio da Funpar, com base na Lei 8.958/94, vez que vedada, nos termos da legislação mencionada, a gestão direta desses recursos pela Fundação da UFPR (item 8.1.1, alínea c, da Decisão 321/2000-TCU_Plenário) 
	Descumprimento

	8.1.8. abstenha-se de celebrar convênios ou contratos com a Funpar para que ela desenvolva atividades de competência regimental exclusiva de unidades integrantes da estrutura da Universidade Federal do Paraná (item 8.1.2 da Decisão Plenária 293/95; item 8.1.1, alínea d, da Decisão Plenária 321/2000; item 8.1, alínea a, da Decisão 186/2001-TCU-2ª Câmara; Parecer 69.21/00- CPJ/UFPR (contido no Processo 06.689/00-45 - Convênio 127/00) ; e art. 1º, § 2º, do Decreto 2.271, de 07/07/97, e a Lei 4.320/64 
	Descumprimento

	8.1.9. consigne, no Orçamento Geral da Universidade, a previsão de todas as receitas a serem arrecadas pela Funpar, em nome da UFPR, bem como o
montante de despesas relativas às transferências de recursos federais àquela
Fundação, mediante a celebração de convênios/contratos entre as partes (art.
198 do Regimento Geral da UFPR e Lei. 4.320/64) 
	Descumprimento

	8.1.10. não efetue pagamento a título de taxa de administração, de gerência ou similar, ante a proibição contida no art. 8º, inciso I, da IN/STN 01.97, com as alterações posteriores
	Descumprimento

	8.1.11. evite contratar pessoal administrativo, de manutenção, docentes ou pesquisadores, via Funpar, para atender necessidades de caráter permanente da Universidade Federal do Paraná (art. 4º, § 3º, da Lei 8.958/94 e itens 8.3.4. e 8.3.5. do Acórdão/TCU 119/99 - Ata 31/99) 
	Descumprimento

	8.1.12. não admita cláusula de aplicação de multa contra a Universidade, nos termos celebrados com qualquer órgão/entidade, a exemplo do ocorrido no Contrato 38/99 (Decisões/TCU ns 144/93-TCU-1ª Câmara - Ata 42/95; 197/97-TCU-Plenário - Ata 13/97) 
	Cumprimento

	8.1.13. restrinja o objeto dos ajustes a serem firmados com a Funpar, com base no art. 24, inciso XIII, da Lei 8.666/93, ao previsto no art. 1º da Lei 8.958/94 (Decisões Plenárias ns 657/97, 612/98, 830/98, 252/98, 361/99 e 321/2000) 
	Descumprimento

	8.1.14. defina com clareza e precisão o objeto e projeto básico nos contratos que vier a celebrar com a Funpar por dispensa de licitação, com base no inciso XIII do art. 24, da Lei 8.666/93, indicando, na oportunidade, os projetos de ensino, pesquisa, extensão ou de desenvolvimento institucional que serão apoiados pela contratada, conforme dispõem o art. 1º da Lei 8.958/94 e o art. 55, I, da Lei 8.666/93;
	Cumprimento

	8.1.15. faça constar dos processos de dispensa de licitação a justificativa de preço, nos termos do art. 26, parágrafo único, inciso III, da Lei 8.666/93 
	Descumprimento

	8.1.16. realize licitação para a contratação de todas as atividades que não se enquadrem nos artigos 24 ou 25 da Lei 8.666/93, a exemplo no Contrato 20/99 (art. 3º, I, da Lei 8.958/94 e artigos 3º e 23, da Lei 8.666/93) 
	Descumprimento

	8.1.17. exija da Funpar o estrito cumprimento da Lei 8.666/93, quando da realização de licitações para a execução de convênios e contratos celebrados com a Universidade (art. 3º, I e II, da Lei 8.958/94) 
	Descumprimento

	8.1.18. estabeleça, nos acordos celebrados com a Funpar, cláusula específica de ressarcimento pela utilização das instalações físicas e equipamentos da Universidade (art. 6º, da Lei 8.958/94 e art. 1º, II, Decreto 99.509/90 - e cláusula indicativa do programa de trabalho, fonte de recursos, elemento da despesa e número do empenho (art. 7º, inciso VI, da IN/STN 01/97, alterada pela IN/STN 02/2002; art. 55, V, da Lei 8.666/93; e art. 30, do Decreto 93.872/86
	Cumprimento

	8.1.19. exija da Funpar a transferência dos bens adquiridos com recursos provenientes de convênios e contratos celebrados entre as partes, principalmente daqueles cuja vigência já se encontre expirada (art. 7º, IX, da IN/STN 01/97, alterada pela IN/STN n. 02/2002) , não permitindo cláusula que condicione a transferência dos bens remanescentes ao disposto no art. 19 ou 31 do Estatuto da Funpar
	Cumprimento

	8.1.20. mantenha arquivo atualizado, na Proplan, dos termos de cooperação e convênios assinados com a Funpar, e de seus respectivos Planos de Trabalho, a fim de auxiliar o trabalho de auditoria - artigos 2º e 28, I, da IN/STN 01/97 e art. 78, § 5º, do DL 200, de 25/02/67
	Descumprimento

	8.1.21. analise a conveniência e oportunidade de manter os convênios ns 74/80, 04/83, 33/83, 47/83, 48/83, 95/83 e 96/83, diante da previsão de vigência por prazo indeterminado, ou prorrogação automática, pois tais cláusulas estão inviabilizando a incorporação dos bens adquiridos ao patrimônio da Universidade - art. 116, caput, e 1º, VI, c/c art. 57, § 3º, da Lei 8.666.93; e art. 2º, IV, da IN/STN 01/97
	Cumprimento

	8.1.22. observe, quando da celebração de contratos com a Funpar, que a vigência não poderá ultrapassar os respectivos créditos orçamentários do exercício, haja vista a ausência de caráter continuado dos serviços contratados - art. 57, e incisos, da Lei 8.666/93 c/c subitem 1.1.1 da IN/MARE 18, de 22.12.97 (DOU de 29.1297) 
	Descumprimento

	8.1.23. não celebre contratos, ou termos aditivos, com previsão de efeitos
retroativos para contratos com vigência já expirada, a exemplo do ocorrido nos Contratos ns 104/96 (Processo 033.968/96-23) , 005/97 (Processo 049.187/96- 51) e 029/99 (Processo 022.529/98-93) 
	Cumprimento

	8.1.24. evite contratar, sem licitação, entidades de natureza privada para a realização do Concurso Vestibular da Universidade, inclusive a Funpar (art. 3º da Lei 8.666/93) 
	Descumprimento

6. Do resumo acima extrai-se que, apesar de o monitoramento na UFPR ter sido realizado em maio de 2006, portanto, há mais de um ano após a prolação da última deliberação referente ao TC 13.163/2000-3 (Acórdão 418/2005-TCU-Primeira Câmara, sessão de 15/3/2005) , a entidade não implementou 18 das 24 determinações efetuadas pelo Tribunal, que tratam, basicamente, da relação entre a universidade e a Fundação para o Desenvolvimento da Ciência, da Tecnologia e da Cultura - Funpar. Dessa forma, o injustificado descumprimento de decisão deste Tribunal enseja a aplicação de multa ao Reitor, a teor do art. 58, inciso IV, da Lei 8.443/92.
7. Diante do quadro exposto no relatório e neste voto, cabe determinações à Secex/PR no que diz respeito à Universidade Federal do Paraná - UFPR, que constarão do acórdão.
8. Assim, acolho o parecer da unidade técnica, com os ajustes que julgo necessários, e VOTO no sentido de que o Tribunal adote a deliberação que ora submeto ao Colegiado.
 (TC Processo 006.138/2006-0, peça 3, p. 1-2) 
23. Destarte, por meio do referido julgado, o TCU Pleno rejeitou as razões de justificativa apresentadas por Carlos Augusto Moreira Júnior, aplicou-lhe multa e fez determinações à referida universidade. Há inegável relevância nos ilícitos abordados neste referido apenso TC Processo 006.138/2006-0, com reflexo inevitável consistente na irregularidade das presentes contas anuais deste responsável, devido:
a) à expressividade das irregularidades havidas no relacionamento entre a UFPR e sua fundação de apoio Fundação da Universidade Federal do Paraná (Funpar) , inerentes a múltiplos descumprimentos imotivados de decisão de 2002, do Tribunal, ainda persistentes em 2006;
b) à gravidade dos ilícitos tentativamente prevenidos pelas determinações tribunalícias desobedecidas, especialmente as constantes dos itens descumpridos 8.1.15, 8.1.16 e 8.1.24 da Decisão 404/2002-TCU-1ª Câmara, destinadas a evitar futuros crimes de contratação sem devida licitação ou sem devida formalidade pertinente à dispensa ou à inexigibilidade, para os quais a Lei 8.666/1993, art. 89, estipula pena de detenção, de três a cinco anos, e multa;
c) à materialidade de R$ 6,8 milhões de reais dos repasses da UFPR à Funpar em 2006 (fonte: relatório em http://www.funpar.ufpr.br/wp-content/uploads/2015/10/Relatorio_Funpar_2006.pdf) 
TC Processo 021.340/2006-3 (apensado) 
24. Trata-se de representação de Unidade Técnica do Tribunal contra irregularidades detectadas na prestação de serviços da UFPR à Agência Nacional de Petróleo (ANP) por intermédio da Funpar e do Instituto de Tecnologia para o Desenvolvimento (Lactec) .
25. Mediante o Acórdão 2142/2010-TCU-Plenário, Relator José Jorge, esta Corte de Contas, entre outras providências, acatou parte das razões de justificativa apresentadas por Carlos Augusto Moreira Júnior (itens 9.3 e 9.5 deste julgado) , mas inacolheu outra parte, pois resolveu:
9.9. rejeitar as razões de justificativa apresentadas pelos Srs. Carlos Roberto Antunes dos Santos e Carlos Augusto Moreira Júnior, nos termos descritos nas respectivas notificações, pela não consignação, no Orçamento Geral da Universidade, das receitas arrecadadas na execução de contratos celebrados com ANP, envolvendo o LACTEC e a Funpar, relativos à prestação de serviços de coleta e análises físico-químicas de combustíveis no Estado do Paraná, em desacordo com o disposto na Lei n.º 4.320/64, e não adoção de providências com vistas à transferência aos cofres da Universidade, do resultado líquido da execução dos mencionados contratos, permitindo-se lucros significativos a entidades privadas, tendo em vista a utilização da estrutura física, equipamentos, tecnologia e recursos humanos da UFPR;
[...]
TC Processo 013.949/2007-5 (apensado em 20/4/2014) 
27. Trata-se de processo concernente a representação de Unidade Técnica do Tribunal após inspeção que constatou as seguintes irregularidades na execução do Contrato 19/2006, firmado pela UFPR para prestação de apoio da Funpar à realização dos vestibulares de 2006 e 2007, conforme voto do Relator Aroldo Cedraz:
1) publicação do extrato do contrato fora do prazo;
2) celebração do contrato com dispensa de licitação, com base no inciso XIII do art. 24 da Lei 8.666/1993, apesar de determinação em contrário feita à Universidade no item 8.1.24 da Decisão 404/2002-TCU-1ª Câmara, Relator Guilherme Palmeira, ratificada pelo Acórdão 2.234/2003-TCU-1ªCâmara, Relator Marcos Bemquerer;
3) ausência, no termo de contrato, de exigência de observância da Lei 8.666/1993 pela Funpar durante a execução daquele pacto, a despeito de determinação nesse sentido contida no item 8.1.17 da deliberação acima mencionada;
4) falta de previsão orçamentária específica para receitas e despesas relativas a vestibulares e processos e testes seletivos para ingresso em cursos de graduação e profissionalizantes da UFPR, não obstante determinação nesse sentido feita no item 8.1.9 da decisão acima citada;
5) manutenção, em contas correntes da Funpar, mesmo depois do fim dos respectivos contratos, de recursos públicos oriundos de taxas de inscrição cobradas nos vestibulares e processos e testes seletivos, apesar de determinação em contrário contida no item 8.1.7 da deliberação acima aludida;
[...] [destaques acrescidos]  
27.	Observe que não foi necessária a caracterização de conduta dolosa do ex-reitor, porquanto sua responsabilização (subjetiva) se deu em razão por grave omissão no desempenho de suas atribuições, caracterizada principalmente pelo descumprimento injustificado das determinações exaradas na Decisão 404/2002-TCU-1ª Câmara, rel. Min. Iram Saraiva (TC Processo 013.163/2000-3) e nos Acórdão 2466/2007-TCU-Plenário, rel. Min. Raimundo Carreiro (TC Processo 006.138/2006-0, apenso) ; 2142/2010-TCU-Plenário, rel. Min. José Jorge (TC Processo 021.340/2006-3) ; 4189/2008-TCU-2ª Câmara, rel. Min. Aroldo Cedraz (TC Processo 013.949/2007-5) ; 2235/2005-TCU-2ª Câmara, rel. Min. Walton Alencar Rodrigues (TC Processo 007.810/2005-3) e 670/2006-TCU-2ª Câmara, rel. Min. Walton Alencar Rodrigues (TC Processo 011.139/2005-0) .
28.	No presente caso, portanto, o descumprimento contumaz e injustificado das determinações do Tribunal pode ser tipificado como erro grosseiro, disposto no art. 28 da LINDB, o que, por si só, já é suficiente para justificar o julgamento pela irregularidade das contas ordinárias do ex-gestor.	
28.1.	Por este motivo, não socorre à defesa do recorrente:
28.1.1.	A alegação de que o ex-reitor da UFPR não podia controlar as irregularidades identificadas no controle da emissão de passagens de ônibus, no fornecimento de material didático e na contratação de servidores, decorrentes de atos praticados por terceiros (subordinados) .		
28.1.2.		A alegada decisão do Juízo da 5ª Vara Federal de Curitiba, confirmada pelo Tribunal Regional Federal da 4ª Região, que teria anulado o Acórdão 6105/2013-TCU-Segunda Câmara (rel. Min. André de Carvalho) , bem como o Acórdão 6479/2014-TCU-Segunda Câmara (rel. Min. Marcos Bemquerer) , do TC Processo 024.962/2010-4, que deu suporte à responsabilização do ex-reitor nestes autos. Isto porque o Poder Judiciário decidiu sobre os atos praticados na vigência dos Convênios 713/05 e 732/06, sem que tenha afastado a conduta omissa do ex-reitor da UFPR, quanto ao descumprimento injustificado das determinações do TCU. 	Além disso, as decisões do Juízo Cível nos processos nº 5085519-64.2014.4.04.7000/PR e nº 5004367-08.2015.4.04.0000, sob qualquer fundamento, não vinculam o Acórdão 3142/2020-TCU-Plenário, de acordo com o princípio da independência das instâncias. Tal entendimento encontra amparo nos Acórdão 3125/2013-TCU-Plenário, rel. Min. Raimundo Carreiro, 344/2015-TCU-Plenário, rel. Min. Walton Alencar Rodrigues, e 1663/2021-TCU-2ª Câmara, rel. Min. Marcos Bemquerer.
28.1.3.	Dessa forma, remanesce o julgamento pela irregularidade das contas do recorrente nestes autos, com fulcro no art. 16, inciso III, alíneas "b" e "c, da Lei 8.443/1992, em razão do dano ao erário apurado no TC Processo 024.962/2010-4, e, para outros processos, apenas na alínea "b" do referido dispositivo legal. 
29. 	Conforme apontado no item 25 desta instrução, o ex-reitor da UFPR descumpriu parcialmente as determinações exaradas pelo TCU no Acórdão 2235/2005-TCU-Segunda Câmara, 670/2006-2ª Câmara, 3573/2006-1ª Câmara, 2219/2006-1ª Câmara e 488/2005-1ª Câmara, decisões relacionadas à admissão e aposentadoria de servidores da UFPR.
29.1.	Ao contrário do que alega o recorrente, o Acórdão 2235/2005-TCU-Segunda Câmara, de relatoria do Min. Walton Alencar Rodrigues, emitiu determinações à UFPR diante da constatação de ilegalidade em atos de aposentadoria, as quais deveriam, mas não foram cumpridas pelo ex-gestor.
29.2.	O mero adimplemento da sanção (multa de R$ 3.000,00) , aplicada no Acórdão 4308/2014-TCU-Segunda Câmara (rel. Min. José Jorge) , em razão dos atos ilegais de aposentarias verificados no Acórdão 670/2006-TCU-Segunda Câmara (rel. Min. Walton Alencar Rodrigues) , é incapaz de alterar o julgamento das contas ordinárias do recorrente. Do contrário, a aplicação de multa ao ex-reitor reforça o fato de que descumpriu injustificadamente determinação do Tribunal, conforme excerto do voto condutor do Acórdão 4308/2014-TCU-Segunda Câmara:
Cuida-se de monitoramento de decisão deste Tribunal constante do Acórdão 670/2006-TCU-Segunda Câmara.
2. A Sefip, secundada pelo Ministério Público, propõe a aplicação da multa prevista no art. 58, IV, da Lei nº 8.443/92 ao ex-Reitor da Universidade Federal do Paraná, Sr. Carlos Augusto Moreira Júnior, em decorrência do não cumprimento do aludido decisum, no que se refere ao ato de aposentadoria de Zuleima da Silva Samy (CPF XXX.900.899-XX) , considerado ilegal devido à inclusão, em seus proventos, da vantagem do inciso II do art. 192 da Lei 8.112/90, sem que a servidora ocupasse a última classe da carreira.
3. Desde logo, registro minha anuência ao desfecho proposto.
4. Com efeito, as justificativas e esclarecimentos oferecidos pelo ex-Reitor revelam o deliberado descumprimento do Acórdão desta Corte, com base em simples divergência quanto ao entendimento ali contido.
5. Ressalte-se que, ainda que o entendimento esposado pelo responsável ou pela entidade procedesse, o que não se afirma, o comando expedido por este Tribunal somente poderia ser impugnado por meio da via recursal pertinente, com vistas a desconstituí-lo, o que não foi feito. Logo, não havia outra opção ao ex-gestor que não cumprir a determinação deste Tribunal.
6. Nada obstante, permito-me destacar, a seguir, excerto da instrução técnica reproduzida anteriormente, o qual é cristalino em relação aos fundamentos de aposentação da servidora Zuleima da Silva Samy, bem como quanto ao despropósito das justificativas apresentadas pelo responsável. Senão vejamos:
"....a servidora Zuleima da Silva Samy aposentou-se com proventos integrais na classe B, padrão VI, da Lei nº 8.627/93, cujo anexo II consta da pág. 7 da peça 20. Não era ocupante, no momento da aposentação, da última classe da carreira, que era a classe A. A alegação de que a referida posição da tabela corresponde ao nível 21 da Lei n° 7.596/87, último nível da carreira para os ocupantes dos cargos do grupo NM, subgrupo 01, do PUCRCE - Lei n° 7.596/87, também não procede, pois a aposentação não se deu com base nessa tabela e sim na constante do anexo II da Lei nº 8.627/93. Encontrando-se a servidora no momento da aposentação na penúltima classe da carreira, entendemos que ela teria direito à vantagem do inciso I do art. 192 da Lei nº 8.112/90. Veja-se que, ainda nos presentes autos, a UFPR corrigiu irregularidade análoga relativa aos proventos da aposentada Dirce Marques de Abreu, também aposentada na classe B, padrão VI, da Lei nº 8.627/93, e que atualmente percebe a vantagem do inciso I do art. 192 da Lei nº 8.112/90 (pág. 2 - peça 4) ."
5. Merece prosperar, portanto, frente ao cenário acima delineado, a proposta de encaminhamento consignada pela unidade instrutiva, no sentido de rejeitar as razões de justificativa apresentadas pelo senhor Carlos Augusto Moreira Júnior, aplicando-lhe multa, face ao descumprimento injustificado de acórdão deste Tribunal.
29.2.1. 	Registra-se que a aplicação de multa ao responsável não impede que as irregularidades a ela vinculadas no Acórdão 670/2006-TCU-Segunda Câmara (TC Processo 011.139/2005-0) sejam consideradas por ocasião do exame das presentes contas ordinárias (TC Processo 020.319/2007-3) . Além disso, o mérito das contas do gestor público não se altera com o pagamento da multa a ele aplicada. O entendimento assentado nesta Corte de Contas é de que não se aplica multa em processo de contas ordinárias a gestor já apenado pelas mesmas ocorrências examinadas em tomada de contas especial, em atenção ao princípio do non bis in idem (v.g. Acórdão 1501/2021-TCU-Plenário, de relatoria do Ministro Augusto Sherman, 4340/2008-TCU-1ª Câmara, de relatoria do Ministro Marcos Bemquerer) . 
29.3.	O arquivamento do TC Processo 018.854/2004-8, procedido após a análise da Sefip das informações encaminhadas pela UFPR (9/1/2007) e das informações obtidas junto a processos judiciais e ao sistema do Sisac (peça 4, p. 41-44 e peças 10 a 15 do TC Processo 018.854/2004-8) , fundamentou-se no entendimento de que as determinações contidas no Acórdão 3573/2006-TCU-Primeira Câmara foram cumpridas.
29.3.1.	Assim, o descumprimento da determinação à UFPR contida no Acórdão 3573/2006-TCU-Primeira Câmara deve ser afastado dos fundamentos que deram suporte ao julgamento pela irregularidade das contas do ex-reitor do exercício de 2006.
29.4.	A revisão de ofício do Acórdão 2219/2006-TCU-Primeira Câmara (rel. Min. Guilherme Palmeira) , realizada por meio do Acórdão 1934/2011-TCU-Plenário, conforme o voto condutor do Ministro Aroldo Cedraz (TC Processo 003.437/2003-0) , fundamentou-se no entendimento inaugurado no Acórdão 61/2008-TCU-Segunda Câmara (rel. Min. Aroldo Cedraz) e reiterado nos Acórdãos 578/2010 (rel. Min. Augusto Nardes) e 8053/2010 (rel. Min. Augusto Nardes) , da 1ª Câmara, e 186/2009 (rel. Min. Aroldo Cedraz) , 792/2009 (rel. Min. Aroldo Cedraz) , 4958/2009 (rel. Min. José Jorge) e 2898/2011 (rel. Min. Augusto Nardes) , da 2ª Câmara, de que não há irregularidade no pagamento de parcela individual, desde que sob a forma de vantagem pessoal nominalmente identificada, destinada a evitar perdas remuneratórias decorrentes de transposição dos cargos efetivos e empregos permanentes integrantes dos planos de classificação de cargos e empregos existentes antes da Lei 7.596/1987. 
29.4.1.	Nesse sentido, o descumprimento da determinação à UFPR contida no Acórdão 2219/2006-TCU-Primeira Câmara deve ser afastado dos fundamentos que deram suporte ao julgamento pela irregularidade das contas do ex-reitor do exercício de 2006.    	 
29.5.	A reforma do Acórdão 488/2005-TCU-Primeira Câmara (rel. Min. Guilherme Palmeira) , realizada em sede recursal por meio do Acórdão 667/2008-TCU-Primeira Câmara, conforme o voto condutor do Ministro Augusto Nardes, fundamentou-se na constatação da inexistência de ilegalidade no ato de aposentadoria (TC Processo 008.958/2003-0) .
29.5.1.	Por este motivo, o descumprimento da determinação à UFPR contida no Acórdão 488/2005-TCU-Primeira Câmara deve ser afastado dos fundamentos que deram suporte ao julgamento pela irregularidade das contas do ex-reitor do exercício de 2006.
29.6.		A demonstração do cumprimento das determinações contidas no Acórdão 3573/2006-TCU-Primeira Câmara, a revisão de ofício do Acórdão 2219/2006-TCU-Primeira Câmara e a reforma do Acórdão 488/2005-TCU-Primeira Câmara afastam tais decisões dos fundamentos, que deram suporte ao julgamento pela irregularidade das contas ordinárias do ex-reitor.
30.	O alegado pagamento integral das multas impostas, a teor do art. 58 da Lei 8.443/1992, nos Acórdão 2466/2007-TCU-Plenário (rel. Min. Raimundo Carreiro) , 2142/2010-TCU-Plenário (rel. Min. José Jorge) e 4189/2008-TCU-2ª Câmara (rel. Min. Aroldo Cedraz) não exclui as irregularidades observadas pelo Tribunal nos TC Processo 006.138/2006-0, Processo 021.340/2006-3 e Processo 013.949/2007-5. Tais irregularidades tiveram reflexo no julgamento das contas do recorrente do exercício de 2006, diante de sua expressividade, gravidade e materialidade, conforme apontado nos itens 22-25, 27, 32, 34, 37, 39 e 40 da instrução técnica da SecexEducação à peça 92, p. 9-21.
30.1.	Não há ofensa ao princípio do non bis in idem, visto que nestes autos sequer houve aplicação de multa.
31.	O recorrente alega que não há como responsabilizá-lo porque: (a) não há culpa in vigilando do dirigente máximo da UFPR por falhas praticados por subordinados; (b) não foi identificado o descumprimento de um específico dever de agir, que caracterizasse a culpa in vigilando do ex-reitor;  (c) o ex-reitor não possuía condições materiais de averiguar atos específicos e corriqueiros como a emissão de passagens de ônibus, o fornecimento de material didático a alunos, a admissão e contratação de servidores de diferentes unidades da Universidade; (d) a competência legal do reitor se restringia à celebração de convênios; (e) o art. 22 da LINDB protege os agentes públicos de boa-fé e exige que os órgãos de controle verifiquem as condições materiais em que se deram os fatos sob sua análise, com vistas a evitar a indevida responsabilização de gestores públicos. 
31.1.	Essas alegações são insuficientes para alterar o julgado recorrido, porque há evidências nos autos que demonstraram o descumprimento injustificado da UFPR de diversas determinações do Tribunal, que, pela expressividade, gravidade e materialidade das irregularidades, maculou as contas do recorrente, relativas ao exercício de 2006, conforme o disposto no art. 16, inciso III, alínea "b", da Lei 8.443/1992.  
31.2.	As irregularidades apuradas no TC Processo 024.962/2010-4 tiveram repercussão nas presentes contas, o que contribuiu para o julgamento pela sua irregularidade, nos termos do art. 16, inciso III, alíneas "b" e "c", da Lei 8.443/1992.
31.3.	De acordo com o princípio da independência das instâncias, as sentenças proferidas pelo Juízo da 5ª e 11ª Vara Federal de Curitiba nos autos nº 5085519-64.2014.4.04.7000 e 5013844-75.2013.4.04.7000 não obstam a atuação desta Corte de Contas nas matérias de sua competência constitucional-legal, remanescendo o entendimento firmado nos Acórdão 6105/2013-TCU-Segunda Câmara (TC Processo 024.962/2010-4) e 3142/2020-TCU-Plenário (TC Processo 020.319/2007-3) .
31.4.	Ressalta-se que o ex-reitor não foi responsabilizado nestes autos por toda e qualquer irregularidade cometida na UFPR. No âmbito do Acórdão 6105/2013-TCU-Segunda Câmara a responsabilidade do recorrente foi devidamente caracterizada nos seguintes excertos, nos termos do art. 16, inciso III, alíneas "b" e "c", da Lei 8.443/1992:
	Relatório  (peça 91, p. 6 do TC Processo 024.962/2010-4) 
10.6 Análise: O responsável argumentou que o agente público ocupante do cargo de chefia figura como representante da pessoa jurídica e não como pessoa física e dessa forma, os encargos referentes à execução do convênio devem ser suportados pela própria Universidade. 
10.7 A argumentação do Responsável seria aceitável se o agente público delimitar suas ações no exato cumprimento das normas que regem sua atuação. No caso de gestão irregular, o agente público torna-se o responsável, pois é a pessoa física representante que comete irregularidades e não a pessoa jurídica representada. No caso em exame ocorreram irregularidades causadas pela ação e omissão dos agentes públicos envolvidos. 
10.8 Quanto ao questionamento de sua responsabilização junto com outros agentes, o ofício citatório informa que o Sr. Carlos Augusto Moreira Júnior foi citado pelo Tribunal na condição de Reitor da Universidade FPR, que é o ordenador de despesas e responsável pelas contas da Universidade. Nessa condição, foi questionada a realização de diversas despesas indevidas e sem relação com os objetos dos Convênios 713/2005 e 732/2006. 
10.9 Os Convênios foram celebrados pelo Reitor e ficou definido que a responsabilidade pedagógica do curso era da UFPR, mas os agentes públicos citados permitiram que os próprios dirigentes e funcionários do Sistema Cresol executassem todas as atividades pedagógicas, remunerando-os por esses serviços, além de aceitar contrações de empresas ligadas à Cooperativa para realizar a coordenação do curso, ministrar aulas e elaborar materiais didáticos e todos os outros serviços de caráter pedagógico. 
10.10 A Universidade aceitou ainda contratar empresas sem licitação prévia e realizar pagamentos de despesas em duplicidade ou sem relação com o objeto dos Convênios.
	Parecer do Ministério Público junto ao TCU (peça 85, p. 6 do TC Processo 024.962/2010-4) 
O sr. Reitor, na qualidade de ordenador de despesas da universidade e signatário dos ajustes, tem o ônus de comprovar o bom e correto emprego das verbas públicas a ele confiadas (v.g., Acórdão 243/2009-TCU-Plenário; 304/2009 - 1ª Câmara; 2.818/2008 - 1ª Câmara; 73/2007 - 2ª Câmara; 484/2007 - 1ª Câmara; 783/2006 - 1ª Câmara; 1.308/2006 - 1ª Câmara; 1.403/2006 - 1ª Câmara; 2.240/2006 - 2ª Câmara) , portanto, deve responder pelas irregularidades ocorridas em sua gestão.
E eventual delegação de competência não exime os gestores da responsabilidade pelos atos ilícitos praticados, cabendo a eles escolher bem seus subordinados e exercer o poder-dever de fiscalização de seus atos, sob pena de responder por culpa in eligendo e culpa in vigilando (Acórdão 1088/2004-TCU-Plenário) .
Demais disso, o dever de ressarcir o prejuízo causado aos cofres públicos não recai somente sobre responsáveis por desvios, mas sobre aqueles que, agindo com culpa, aplicam mal o dinheiro público, ainda que não reste comprovada a existência de dolo, má-fé ou locupletamento (Acórdão 2418/2004-TCU-Primeira Câmara) 
	Voto do Ministro André de Carvalho (peça 92, p. 3 do TC Processo 024.962/2010-4) 
9. Importa salientar que as responsabilidades dos gestores e das entidades envolvidas - UFPR e Funpar - estavam bem definidas, conforme se verifica do Relatório que antecede esta Proposta de Deliberação, não se justificando, por conseguinte, as tentativas de se escusarem dos deveres legais e convencionais. 
10. Em relação às atribuições do reitor, muito embora a jurisprudência do TCU até reconheça que determinadas atividades lhe escapariam do poder de vigilância, observa-se nestes autos que as irregularidades foram tão flagrantes que, no presente caso concreto, não podem ser dele afastadas, destacando-se, nesse ponto, que o reitor não só foi o responsável pela assinatura dos ajustes, como também assumiu a atribuição de ordenador de despesas, tornando, pois, desarrazoada uma eventual mitigação da culpa in vigilando. 
11. Com essas considerações, e diante da falta de nexo causal entre as despesas realizadas com o objeto avençado, entendo que o débito em questão, que tem origem nas irregularidades verificadas nos Convênios nº s 713/2005 e 732/2006, deve corresponder à integralidade dos valores federais repassados (respectivamente, R$ 100.000,00 e R$ 150.000,00) e que ele merece ser imputado solidariamente aos seguintes responsáveis: Carlos Augusto Moreira Junior, Alipio Santos Leal Neto, Zita Castro Machado, e Fundação da Universidade Federal do Paraná - Funpar.
[destaques acrescidos]
32.	Desse modo, não há como acolher as razões recursais. 
CONCLUSÃO
33.	A atuação do TCU encontra-se inviabilizada, de acordo com os critérios de prescrição do Acórdão 1441/2016-TCU-Plenário. Os critérios de prescrição da Lei 9.873/1999 não se aplicam ao caso, em razão da proibição de reformatio in pejus.
34.	O reconhecimento da prescrição da pretensão punitiva do TCU atinge apenas as sanções previstas na Lei 8.443/1992, não constituindo impedimento para que as contas sejam julgadas irregulares. 
35.	A responsabilização do ex-reitor da UFPR nestes autos se deu em razão da grave omissão no desempenho de suas atribuições, caracterizada principalmente pelo descumprimento injustificado das determinações exaradas na Decisão 404/2002-TCU-1ª Câmara (rel. Min. Iram Saraiva) e nos Acórdão 2466/2007-TCU-Plenário (rel. Min. Raimundo Carreiro) ; 2142/2010-TCU-Plenário (rel. Min. José Jorge) ; 4189/2008-TCU-2ª Câmara (rel. Min. Aroldo Cedraz) ; 2235/2005-TCU-2ª Câmara (rel. Min. Walton Alencar Rodrigues) e 670/2006-TCU-2ª Câmara (rel. Min. Walton Alencar Rodrigues) .
36.	O descumprimento contumaz e injustificado das determinações do Tribunal, pela expressividade, gravidade e materialidade das irregularidades, pode ser tipificado como erro grosseiro, disposto no art. 28 da LINDB, o que, por si só, já é suficiente para fundamentar o julgamento pela irregularidade das contas do ex-gestor relativas ao exercício de 2006.
37.	As decisões judiciais mencionadas pelo recorrente, sob qualquer fundamento, não obstam a atuação desta Corte de Contas nas matérias de sua competência constitucional-legal, remanescendo o entendimento firmado nos Acórdão 6105/2013-TCU-Segunda Câmara e 3142/2020-TCU-Plenário, de acordo com o princípio da independência das instâncias. As irregularidades apuradas no TC Processo 024.962/2010-4 tiveram repercussão nas presentes contas, o que contribuiu para o julgamento pela sua irregularidade, nos termos do art. 16, inciso III, alíneas "b" e "c", da Lei 8.443/1992.
38.	A demonstração do cumprimento das determinações contidas no Acórdão 3573/2006-TCU-Primeira Câmara, a revisão de ofício do Acórdão 2219/2006-TCU-Primeira Câmara e a reforma do Acórdão 488/2005-TCU-Primeira Câmara afastam tais decisões dos fundamentos, que deram suporte ao julgamento pela irregularidade das contas ordinárias do ex-reitor. Todavia, a existência de outras irregularidades, como o descumprimento injustificado de determinações do Tribunal, faz remanescer o julgamento pela irregularidade das contas do recorrente.
PROPOSTA DE ENCAMINHAMENTO
39.	Ante o exposto, submete-se à consideração superior a análise do recurso de reconsideração interposto por Carlos Augusto Moreira Junior contra o Acórdão 3142/2020-TCU-Plenário, propondo-se, com fundamento no artigo 33, da Lei 8.443/1992:
a) conhecer o recurso de reconsideração para, no mérito, negar-lhe provimento;
	b) dar ciência às partes e aos órgãos/entidades interessados."
2.	Por sua vez, o Ministério Público junto ao TCU - MPTCU se manifestou nos seguintes termos (peça 178) :
"Em análise, recurso de reconsideração interposto pelo Sr. Carlos Augusto Moreira Junior (peças 127/132) , ex-reitor da UFPR, contra o Acórdão 3142/2020-TCU-Plenário (Rel. Min. Augusto Nardes, peça 95) , por meio do qual o TCU julgou irregulares suas contas (item 9.5 da decisão) , sem condenação em débito ou em multa. 
Anotamos que a irregularidade das contas do recorrente, sugerida pela unidade técnica (peça 92) e placitada pelo Ministério Público (peça 94) , decorreu de atos apurados em processo apenso, conforme descrito abaixo:
23. Destarte, por meio do referido julgado [Acórdão 2466/2007-TCU-Plenário, Rel. Min. Raimundo Carreiro], o TCU Pleno rejeitou as razões de justificativa apresentadas por Carlos Augusto Moreira Júnior, aplicou-lhe multa e fez determinações à referida universidade. Há inegável relevância nos ilícitos abordados neste referido apenso TC Processo 006.138/2006-0, com reflexo inevitável consistente na irregularidade das presentes contas anuais deste responsável, devido:
a) à expressividade das irregularidades havidas no relacionamento entre a UFPR e sua fundação de apoio Fundação da Universidade Federal do Paraná (Funpar) , inerentes a múltiplos descumprimentos imotivados de decisão de 2002, do Tribunal, ainda persistentes em 2006;
b) à gravidade dos ilícitos tentativamente prevenidos pelas determinações tribunalícias desobedecidas, especialmente as constantes dos itens descumpridos 8.1.15, 8.1.16 e 8.1.24 da Decisão 404/2002-TCU-1ª Câmara, destinadas a evitar futuros crimes de contratação sem devida licitação ou sem devida formalidade pertinente à dispensa ou à inexigibilidade, para os quais a Lei 8.666/1993, art. 89, estipula pena de detenção, de três a cinco anos, e multa;
c) à materialidade de R$ 6,8 milhões de reais dos repasses da UFPR à Funpar em 2006 (fonte: relatório em http://www.funpar.ufpr.br/wp-content/uploads/2015/10/Relatorio_Funpar_2006.pdf) . 
 (peça 92, p. 12) 
Nesta assentada, vem o recorrente alegar, sinteticamente, que:
	a) a prescrição incidiria sobre a pretensão do TCU em julgar suas contas, tendo em vista o lapso entre os fatos (ocorridos em 2006) e o julgamento deste processo (em 2020) ; 
	b) a ausência de dolo ou erro grosseiro, requisitos do art. 28 da Lei de Introdução às Normas do Direito Brasileiro;
	c) o Acórdão 6105/2013-TCU-Segunda Câmara, que condenou o responsável por irregularidade ora considerada nesta prestação de contas, teve sua validade desafiada judicialmente, havendo sentença, pendente de recurso, que declara "a ausência de responsabilidade do autor [ora recorrente] pelos atos de execução praticados na vigência dos convênios (...) , declarando que não cabe a sua responsabilização patrimonial, tampouco o pagamento de multa fixada no bojo do processo Processo 024.962/2010-4 do TCU" (peça 127, p. 11) ;
	d) dos cinco acórdãos relativos a admissão e aposentadorias de servidores da UFPR, apenas um resultou em multa ao recorrente, a qual já teria sido adimplida e, por isso, não "merece permanecer como ponto de irregularidade das contas pessoais do recorrente relativas ao exercício de 2006" (peça 127, p. 14) ;
	e) os demais três acórdãos evocados como fundamento da deliberação recorrida resultaram em multas de R$ 15 mil, R$ 2 mil e R$ 3 mil, devidamente pagas pelo responsável, de modo que "considerar os mesmos fatos, mais uma vez, para impor nova restrição à esfera jurídica do ex-Reitor é decisão que viola o princípio do non bis in idem" (peça 127, p. 15) ;
	f) a gama de atribuições do titular da reitoria inviabiliza a responsabilização na modalidade de culpa in vigilando;
	g) a gama de atribuições do titular da reitoria atrairia a incidência do art. 22 da Lei de Introdução às Normas do Direito Brasileiro ("serão considerados os obstáculos e as dificuldades reais do gestor...") ; e
	h) as contas do responsável não podem ser reprovadas "por meras irregularidades", considerando que o recorrente "jamais cometeu qualquer ato ilícito" (peça 127, p. 22 e 23) . 
A Secretaria de Recursos (Serur) , em manifestação de peça 176, examinou os argumentos acima, concluindo por sua improcedência. Nesse passo, cabe registrar as considerações daquela unidade técnica, seguidas do posicionamento deste Parquet.
Sobre o ponto 'a', disserta a secretaria que: 
14.3. O reconhecimento da prescrição da pretensão punitiva do TCU atinge apenas as sanções previstas na Lei 8.443/1992, não constituindo impedimento para que as contas sejam julgadas irregulares. Embora desse julgamento possa decorrer inelegibilidade, por força da Lei Complementar 64/1990, esta não é pena, mas mero óbice ao exercício pleno da cidadania. Nesse sentido é o entendimento assentado nos Acórdão 676/2018-TCU-Plenário e 1644/2019-TCU-1ª Câmara, de relatoria do Ministro Benjamin Zymler, e Acórdão 899/2021-TCU-Plenário, de relatoria do Ministro Augusto Nardes. 
Acompanhamos a conclusão da Serur, embora por fundamentos discretamente diversos dos reproduzidos acima. Ainda que se empregue o termo "sanção" em seu significado restrito (sinônimo, como querem os administrativistas, de penalidade) , pondera-se que o julgamento pela irregularidade das contas tem natureza jurídica declaratória, essencialmente distinta dos efeitos condenatórios porventura a ela associados.
Ademais, a inelegibilidade não é decorrência direta e necessária do julgamento de contas, dependendo ela, ainda, da configuração de ato doloso de improbidade administrativa, a juízo da justiça eleitoral, nos termos da Lei Complementar 64/1990. 
De passagem, comentamos que o sobrestamento deste processo, operado por força do Acórdão 3580/2013-TCU-Plenário (Rel. Min. Arodo Cedraz, peça 84) , foi devidamente comunicado ao recorrente. Diante do exposto, o Ministério Público se alinha às conclusões da Serur para rejeitar o argumento de que teria havido prescrição da pretensão do TCU em julgar as contas do responsável. 
Passando ao tópico seguinte (item 'b') , registra a Serur que "não foi necessária a caracterização de conduta dolosa do ex-reitor, porquanto sua responsabilização (subjetiva) se deu em razão por grave omissão no desempenho de suas atribuições, caracterizada principalmente pelo descumprimento injustificado das determinações exaradas na Decisão 404/2002-TCU-1ª Câmara (...) [segue-se longa relação de decisões descumpridas]" (peça 176, p. 16) .
Acrescenta a Serur que "o descumprimento contumaz e injustificado das determinações do Tribunal pode ser tipificado como erro grosseiro, disposto no art. 28 da LINDB, o que, por si só, já é suficiente para justificar o julgamento pela irregularidade das contas" (peça 176, p. 16) .
O Ministério Público, a outro passo, entende relevante trazer à tona a jurisprudência do TCU acerca da aplicabilidade do art. 28 da LINDB, segundo a qual somente a aplicação de penalidade submete-se àquele crivo (Acórdão 11289/2021-TCU-Primeira Câmara, Rel. Min. Vital do Rêgo) .
Nesse compasso, e conjugadas as ponderações acerca da natureza declaratória do julgamento das contas (igualmente de estatura constitucional) , concluímos que tal julgamento não se circunscreve aos ditames do citado art. 28 da LINDB.
O terceiro, quarto e quinto argumentos recursais (itens 'c' a 'e') dizem respeito aos processos em que se apuraram as irregularidades pelas quais o responsável teve suas contas ordinárias reprovadas. 
Nessa altura, a Serur redargui que "o Poder Judiciário decidiu sobre os atos praticados na vigência dos Convênios 713/05 e 732/06, sem que tenha afastado a conduta omissa do ex-reitor da UFPR, quanto ao descumprimento injustificado das determinações do TCU" (peça 176, p. 16) . Invoca, adicionalmente, a independência das instâncias, e conclui que "remanesce o julgamento pela irregularidade das contas do recorrente nestes autos, com fulcro no art. 16, inciso III, alíneas 'b' e 'c', da Lei 8.443/1992, em razão do dano ao erário apurado no TC Processo 024.962/2010-4, e, para outros processos, apenas na alínea 'b' do referido dispositivo legal" (peça 176, p. 16) .
No mais, assevera a unidade técnica que:
Além disso, o mérito das contas do gestor público não se altera com o pagamento da multa a ele aplicada. O entendimento assentado nesta Corte de Contas é de que não se aplica multa em processo de contas ordinárias a gestor já apenado pelas mesmas ocorrências examinadas em tomada de contas especial, em atenção ao princípio do non bis in idem (v.g. Acórdão 1501/2021-TCU-Plenário, de relatoria do Ministro Augusto Sherman, 4340/2008-TCU-1ª Câmara, de relatoria do Ministro Marcos Bemquerer) .
 (peça 176, p. 18) 
O Ministério Público acompanha, sem reservas, o entendimento da secretaria, aduzindo que a referida análise retruca, igualmente, o argumento do ponto 'h'. Havendo irregularidades pelas quais o responsável foi condenado pelo Tribunal (tendo, inclusive, quitado a multa imposta) , resta plenamente caracterizado o ilícito administrativo então cometido, cujos desdobramentos ora repercutem nas contas ordinárias em apreço.
Na sequência (ponto 'f') , a Serur afirma que as respectivas alegações "são insuficientes para alterar o julgado recorrido, porque há evidências nos autos que demonstraram o descumprimento injustificado da UFPR de diversas determinações do Tribunal, que, pela expressividade, gravidade e materialidade das irregularidades, maculou as contas do recorrente" (peça 176, p. 19) .
O Ministério Público junto ao Tribunal de Contas da União assinala que, embora não mais subsista, com o advento do Código Civil de 2002, a modalidade de culpa "in vigilando" (vetusta modalidade de culpa presumida aplicável a semoventes, e ora extinta em favor da responsabilidade objetiva) , o argumento recursal não merece prosperar, em vista das ponderações da Serur. De fato, a omissão em cumprir e fazer cumprir determinações do TCU ostentam gravidade suficiente para macular as contas sob exame.
O item 'g' (art. 22 da Lindb: "serão considerados os obstáculos e as dificuldades reais do gestor") é endereçado pela Serur sob os mesmos fundamentos acima, é dizer, o de que o reiterado descumprimento das determinações do Tribunal seria bastante para rejeição das contas ordinárias do recorrente.
Sublinhamos, em adição, que todo gestor público se depara com "obstáculos e dificuldades reais", cabendo ao agente público demonstrar a excepcional situação que o impediu de se desincumbir de seu munus, sob pena de esvaziar-se regramento caro ao princípio republicano (art. 70, par. único, da Constituição) . 
Nesse quadrante, em adesão à proposta de encaminhamento formulada pela Secretaria de Recursos, o Ministério Público junto ao Tribunal de Contas da União opina pelo conhecimento e denegação do apelo."
	É o relatório.

Luzardo Faria (86.431/OAB-PR) e Daniel Wunder Hachem (50.558/OAB-PR), representando Carlos Augusto Moreira Junior.

Procurador Rodrigo Medeiros de Lima

RECURSO DE RECONSIDERAÇÃO. PRESTAÇÃO DE CONTAS ANUAIS. CONTAS IRREGULARES, SEM DÉBITO OU MULTA. IMPROCEDÊNCIA DAS ALEGAÇÕES RECURSAIS. CONSIDERAÇÕES ACERCA DA COMPETÊNCIA JUDICANTE DO TCU. NÃO PROVIMENTO. Embora a inexistência de débito e a simultânea prescrição da pretensão punitiva impeçam o julgamento do mérito de tomada de contas especial e exijam seu arquivamento, dada a ausência de pressupostos de desenvolvimento válido e regular de processo daquela natureza, o mesmo não ocorre com relação a processo de prestação ou tomada de contas ordinária ou extraordinária, no qual a configuração das duas peculiaridades acima mencionadas não obsta o exercício da competência judicante do TCU.

PRESTAÇÃO DE CONTAS (PC)

Secretaria de Recursos (Serur)

Atendidos os requisitos de admissibilidade, pode ser conhecido o recurso de reconsideração interposto por Carlos Augusto Moreira Junior, ex-reitor da Universidade Federal do Paraná (UFPR) , contra o Acórdão 3142/2020-TCU-Plenário (Relator: Ministro Augusto Nardes) , que, ao apreciar as contas de 2006 daquela instituição de ensino, julgou irregulares as contas do recorrente, sem, contudo, imputar-lhe débito ou multa, em virtude do reconhecimento da prescrição da pretensão punitiva deste Tribunal.
2.	Decorreu tal juízo de mérito, em linhas gerais, do descumprimento reiterado e injustificado de determinações desta Corte, constatado em outros processos relativos à Universidade, nos quais lhe foram aplicadas multas pela inobservância de comandos específicos deste Tribunal.    
3.	Embora tenham divergido nos fundamentos de alguns pontos de suas análises, a Secretaria de Recursos - Serur e o Ministério Público junto ao TCU - MPTCU refutaram os argumentos recursais e opinaram de denegação de provimento ao apelo em foco.
4.	Em síntese, o recorrente alegou:
	4.1. prescrição da pretensão judicante do TCU, dado o lapso entre a ocorrência dos fatos (2006) e o julgamento de suas contas (2020) ;
	4.2. inexistência de erro grosseiro ou de dolo, requisitos estipulados pelo art. 28 da Lei de Introdução às Normas do Direito Brasileira - Lindb;
	4.3. invalidação do Acórdão 6105/2013-TCU-Segunda Câmara (Relator: Ministro-Substituto André Luís de Carvalho) , que o sancionou por irregularidade levada em conta no julgamento das contas anuais, por sentença judicial, pendente de recurso, que declarou sua ausência de responsabilidade pela execução dos convênios ali mencionados;
	4.4. adimplemento da única multa aplicada nos cinco acórdãos relativos a atos de admissão e de concessão de aposentadoria de servidores da UFPR, razão pela qual a correspondente ocorrência não deveria ter sido levada em consideração no juízo acerca das contas da Universidade de 2006, sob pena de bis in idem;
	4.5. adimplemento também das multas aplicadas nos três outros acórdãos que integraram a fundamentação da deliberação recorrida, motivo pelo qual os respectivos fatos não deveriam ser considerados para formação de um novo juízo desfavorável ao recorrente nas contas de 2006 da UFPR, o que novamente caracterizaria bis in idem;
	4.6. impossibilidade de responsabilização por culpa in vigilando, dado o amplo e complexo espectro de atribuições do titular da Reitoria;
	4.7. ante o mencionado conjunto de atribuições do Reitor, incidência do art. 22 da Lindb, que determina que sejam levados em consideração obstáculos e dificuldades reais enfrentados pelo gestor;
	4.8. dada a ausência da prática de atos ilícitos, impossibilidade de reprovação de suas contas por ocorrências de índole singelas.
5.	Por suas implicações e complexidade, o primeiro ponto suscitado pelo recorrente, concernente à possível prescrição da pretensão judicante do TCU, demanda considerações mais abrangentes.
6.	Em 2016, por intermédio do Acórdão 1441/2016-TCU-Plenário, esta Corte, em observância ao art. 205 do Código Civil, reconheceu a prescrição decenal de sua pretensão punitiva.
7.	Todavia, no tocante à pretensão indenizatória, este Tribunal afastava a hipótese de prescrição, dado o entendimento firmado pelo Supremo Tribunal Federal - STF, em 2008, no Mandado de Segurança - MS 26.210, no qual foi reconhecida a imprescritibilidade das ações de ressarcimento ao erário.
8.	Tal entendimento desta Casa persistiu em julgados recentes, mesmo em face da controvérsia surgida, a partir de 2020, com a decisão do STF no Recurso Extraordinário - RE 636.886, no qual foi fixada, em repercussão geral, a tese de que "é prescritível a pretensão de ressarcimento ao erário fundada em acórdão de Tribunal de Contas" (Tema 899) .
9.	No recente Acórdão 459/2022-TCU-Plenário (Relator: Ministro Raimundo Carreiro) , ao acolher Voto do Ministro Vital do Rêgo e analisar as significativas implicações das questões técnicas envolvidas, este Colegiado reiterou tal entendimento, mas determinou a formação de grupo de trabalho para apresentação de projeto de ato normativo destinado a disciplinar, de forma completa e detalhada, o tema da prescrição no TCU, tendo por base a inteligência predominante do STF. 
10.	Note-se, entretanto, que, até o momento, todo o debate mais significativo tem girado em torno da prescrição ou não das pretensões indenizatória e punitiva.
11.	No tocante à pretensão judicante, a discussão neste Tribunal, até o momento, tem se limitado, de forma genérica, à avaliação dos impactos, sobre a competência judicante, da ocorrência de prescrição da pretensão punitiva.
12.	Nesse sentido, a jurisprudência desta Casa, a exemplo dos Acórdão 676/2018-TCU-Plenário e 1.644/2019 - 1ª Câmara (Relator: Ministro Benjamin Zymler) e do Acórdão 899/2021-TCU-Plenário (Relator: Ministro Augusto Nardes) , tem entendido que o reconhecimento da prescrição da pretensão punitiva atinge somente as sanções previstas na Lei 8.443/1992, sem constituir impedimento para o julgamento de contas a qualquer momento.
13.	Além disso, tem sido considerado que uma das possíveis consequências do julgamento, a inelegibilidade, não constitui sanção, mas "mero óbice ao exercício pleno da cidadania", o que afastaria eventuais repercussões da prescrição de outras pretensões sobre a pretensão judicante.
14.	Ademais, como indicou o Ministério Público, tem se ponderado que o julgamento de contas "tem natureza jurídica declaratória, essencialmente distinta dos efeitos condenatórios porventura a ele associados".
15.	Acrescente-se que outro entendimento desta Corte é o de que a competência judicante, por ter raiz constitucional, por decorrer diretamente do princípio republicano e por ser consequência do inalienável direito do cidadão a ter ciência da correção ou não do uso dos recursos por ele confiados ao Estado, não estaria sujeita a obstáculos temporais para seu pleno exercício.
16.	Anoto, porém, que é preciso fazer uma distinção entre o julgamento de contas ordinárias e extraordinárias, por um lado, e o julgamento de contas especiais, por outro lado.
17.	 No Voto condutor do Acórdão 10894/2021-TCU-Segunda Câmara, que apreciou recurso de reconsideração contra deliberação que afastou a existência de débito e admitiu a impossibilidade de aplicação de sanções pelo TCU, tive oportunidade de examinar os reflexos da extinção das pretensões indenizatória e punitiva sobre o exercício da pretensão judicante no tocante a tomadas de contas especiais, como se vê a seguir:
"13.	Apesar dessa peculiaridade [reconhecimento da prescrição da pretensão punitiva] e da inexistência de dano aos cofres públicos, ainda assim as contas do recorrente foram julgadas irregulares, sem imputação de qualquer tipo de sanção, pecuniária ou não.
14.	 Lembro, entretanto, que a tomada de contas especial, nos termos do art. 8º da Lei 8.443/1992, é um procedimento destinado, diante de indícios de prejuízo ao erário ou de conduta irregular de gestor público, a apurar fatos, a identificar responsáveis, a quantificar eventuais débitos e, como acrescenta a parte final do art. 2º da IN TCU 71/2012, a obter ressarcimento ao erário:
Lei 8.443/1992, art. 8º 
'Art. 8° Diante da omissão no dever de prestar contas, da não comprovação da aplicação dos recursos repassados pela União, na forma prevista no inciso VII do art. 5° desta Lei, da ocorrência de desfalque ou desvio de dinheiros, bens ou valores públicos, ou, ainda, da prática de qualquer ato ilegal, ilegítimo ou antieconômico de que resulte dano ao Erário, a autoridade administrativa competente, sob pena de responsabilidade solidária, deverá imediatamente adotar providências com vistas à instauração da tomada de contas especial para apuração dos fatos, identificação dos responsáveis e quantificação do dano.'
IN TCU 71/2012, art. 2º
'Art. 2º. Tomada de contas especial é um processo administrativo devidamente formalizado, com rito próprio, para apurar responsabilidade por ocorrência de dano à administração pública federal, com apuração de fatos, quantificação do dano, identificação dos responsáveis e obter o respectivo ressarcimento.'
15.	Assim, são pressupostos da instauração e da condução de tomada de contas especial as possibilidades de existência e de ressarcimento de dano e o comportamento irregular de gestor público.
16.	Note-se, ademais, que o exercício da jurisdição própria e específica desta Corte é limitado pela possibilidade de exame de fatos passíveis de serem por ela apreciados, o que, obviamente, exclui aqueles atingidos pela prescrição.
17.	Recorde-se, também, que o instituto da prescrição tem por finalidades assegurar a estabilidade de relações consolidadas pelo decurso do tempo e limitar a atuação persecutória do Estado, de forma a impedir que este venha a extrair, de situações albergadas por esse instituto, consequências jurídicas potencialmente adversas para os particulares.
18.	Acrescente-se que o art. 189 do Código Civil estipula que:
'Art. 189. Violado o direito, nasce para o titular a pretensão, a qual se extingue, pela prescrição, nos prazos a que aludem os arts. 205 e 206.'
19.	Ademais, se adotado um ponto de vista sistêmico, não se coadunaria com o princípio da eficiência o prosseguimento da análise de um processo em que a atuação do Estado, já inviabilizada pela ocorrência da prescrição, acarretaria dispêndio de recursos sem qualquer possibilidade de obtenção de resultados práticos.
20.	Em tal cenário, não há como deixar de concluir que, em tomadas de contas especiais, se inexistente o débito e se verificada a ocorrência de prescrição, fica afastada a possibilidade de formulação, por esta Corte, de qualquer juízo de mérito acerca da conduta do administrador de recursos públicos, dada a ausência de pressupostos essenciais ao desenvolvimento válido e regular do processo. Torna-se incontornável, pois, o arquivamento do feito, nos termos do art. 212 do Regimento Interno:
'Art. 212. O Tribunal determinará o arquivamento do processo de prestação ou de tomada contas, mesmo especial, sem julgamento do mérito, quando verificar a ausência de pressupostos de constituição e de desenvolvimento válido e regular do processo.'
21.	Essa é a situação existente no processo em exame. Assim, uma vez que o acórdão recorrido concluiu pela inexistência de débito e pela prescrição da pretensão punitiva desta Corte com relação às condutas irregulares apuradas, tem-se que não seria possível a formulação de qualquer juízo sobre o mérito daquelas condutas.
22.	Dessa maneira, deve ser dado provimento ao apelo em foco, nos termos propostos pela Serur e pelo MPTCU, a fim de que seja tornado insubsistente o julgamento efetuado pela deliberação recorrida e de que seja promovido o arquivamento deste processo, ante a ausência de pressupostos para seu desenvolvimento válido e regular.
23.	Tal encaminhamento, aliás, como bem lembrou o titular da Serur, é consentâneo com o decidido pelo STF na Reclamação 39.497, oportunidade em que foi determinado o trancamento de tomada de contas especial diante da incidência de prescrição sobre os fatos nela apurados (https://stf.jusbrasil.com.br/jurisprudencia/882698838/reclamacao-rcl-39497-df-distrito-federal-0087528-8520201000000) .
24.	Registre-se, ainda, que o entendimento que ora se defende aplica-se tão somente à tomada de contas especial em que foi descaracterizada a existência de qualquer débito e, concomitantemente, ficou constatada a ocorrência de prescrição da atuação estatal com respeito a todos os fatos tratados no respectivo processo.
25.	Em processos de tomada e de prestação de contas anuais, contudo, não há qualquer óbice ao julgamento de mérito, ainda que verificada a existência simultânea das duas condições acima enumeradas.
26.	Em feitos de tal natureza, o que se busca é averiguar a regularidade da gestão como um todo, que abrange todos os fatos nela englobados - e não fatos específicos, como é o caso das tomadas de contas especiais. Também não existe em tais processos o pressuposto da existência de irregularidades - imprescindível no caso de tomadas de contas especial. E, finalmente, almeja-se nas contas anuais, precipuamente, não sancionar maus gestores ou obter ressarcimento de débito - como ocorre na tomada de contas especial - mas conferir transparência e publicidade à gestão e formular eventuais orientações destinadas a aprimorá-la.
27.	Desse modo, se, no exame de contas anuais, forem constatados fatos irregulares atingidos por prescrição, ainda assim tais contas deverão ter seu mérito julgado, apenas com o cuidado de que tais ocorrências sejam desconsideradas na formação do juízo.
28.	Em síntese, quando houver fatos atingidos por prescrição: (i) as tomadas e prestações de contas relativas à gestão anual devem ter seu mérito apreciado, sem, contudo, serem levados em conta, nesse juízo, os fatos prescritos; e (ii) as tomadas de contas especiais devem ser arquivadas sem julgamento de mérito, ante a ausência de pressupostos de desenvolvimento válido e regular do processo, salvo se remanescerem outras ocorrências não prescritas.
18.	Assim, dito de outra forma, tem-se que, em contas ordinárias e extraordinárias, a extinção das pretensões indenizatória e punitiva tem como reflexo apenas a redução do escopo da pretensão judicante, e não a extinção desta última.
19.	Poder-se-ia argumentar que, tendo em vista que "o instituto da prescrição tem por finalidades assegurar a estabilidade de relações consolidadas pelo decurso do tempo e limitar a atuação persecutória do Estado, de forma a impedir que este venha a extrair, de situações albergadas por esse instituto, consequências jurídicas potencialmente adversas para os particulares", conforme afirmado no Voto acima transcrito, o mero prosseguimento do julgamento das contas anuais do recorrente, ainda que afastados os fatos atingidos por prescrição, seria indevido.
20.	Contudo, não pode falar, no caso concreto, de limitação à atuação persecutória do Estado e de consequências potencialmente danosas ao ex-gestor.
21.	Em primeiro lugar, como destacado pelo MPTCU, a decisão proferida no julgamento de contas tem natureza essencialmente declaratória, uma vez que se limita tão somente a afirmar a regularidade ou não dos elementos constitutivos das contas analisadas.
22.	Em segundo lugar, não é possível, na situação dos autos, aludir a consequências potencialmente danosas do julgamento.
23.	Dada a já assentada natureza declaratória do julgamento das contas, apenas dois seriam seus possíveis reflexos para o ex-gestor: a aplicação de sanções e a eventual inelegibilidade.
24.	Todavia, em razão da prescrição da pretensão punitiva, nenhuma penalidade foi aplicada ao recorrente em decorrência do juízo de irregularidade firmado sobre suas contas, e, como bem posto pelo Ministério Público, "a inelegibilidade não é decorrência direta e necessária do julgamento de contas, dependendo ela, ainda, da configuração de ato doloso de improbidade administrativa, a juízo da justiça eleitoral, nos termos da Lei Complementar 64/1990".
25.	Acrescente-se que, consoante se extrai do Voto condutor do Acórdão proferido pelo Supremo Tribunal Federal - STF no julgamento do Recurso Extraordinário - RE 636.886, não possui o TCU competência para apuração de improbidade administrativa, o que reforça a certeza de que o julgamento de contas não caracteriza atuação persecutória estatal.
25.	Superado este primeiro e mais complexo ponto, cabe agora examinar as demais alegações recursais.
27.	No tocante à suposta inexistência de erro grosseiro ou de dolo, requisitos estipulados pelo art. 28 da Lei de Introdução às Normas do Direito Brasileira - Lindb (item 4.2) , lembro, em primeiro lugar, que a jurisprudência desta Corte (Acórdão 11289/2021-TCU-Primeira Câmara, Relator: Ministro Vital do Rego) , entende que somente a aplicação de penalidade - o que não ocorreu no caso em foco - se submete ao crivo do aludido dispositivo legal.
28.	Assim, o juízo sobre as contas - que, como mostrado acima, possui natureza distinta da do exercício da função sancionadora do TCU - não está, em princípio, sujeito aos ditames do mencionado art. 28 da Lindb.
29.	Além disso, mesmo que, por hipótese, a referida norma se aplicasse à atuação judicante deste Tribunal, o descumprimento rotineiro e injustificado de comandos do TCU é suficiente para configurar a existência de erro grosseiro, o que confirma a improcedência da alegação recursal.
30.	Por fim, na situação em foco, não foi necessária, para formação do juízo sobre as contas, a caracterização de dolo, uma vez constatado o já mencionado descumprimento contumaz e injustificado de determinações desta Casa.
31.	Quanto à invalidação do Acórdão 6105/2013-TCU-Segunda Câmara por decisão judicial que afastou a responsabilidade do recorrente pela execução dos convênios ali mencionados (item 4.3) , anoto que o aludido julgado está em grau recursal e não descaracterizou a omissão do ex-Reitor no cumprimento de determinações do TCU.
32.	Por sua vez, o recolhimento das multas aplicadas em processos conexos (itens 4.4 e 4.5) não tem aptidão para modificar o juízo firmado sobre as contas anuais, além de não haver impedimento à consideração dos impactos dos correspondentes fatos sobre a gestão do recorrente como um todo.
33.	Com respeito à impossibilidade de responsabilização por atos cotidianos sem maior expressão, dadas a magnitude das atribuições do cargo de Reitor (item 4.6) e a necessidade de considerar as circunstâncias enfrentadas pelo gestor, nos termos do art. 22 da Lindb (item 4.7) , anoto que, ademais de não terem sido apontadas as restrições que supostamente impediriam a observância dos comandos desta Corte, o descumprimento amplo, rotineiro e injustificado de determinações de significativa repercussão administrativa deste Tribunal aponta para a existência de uma falha estrutural relevante, o que exigiria a atenção e a adoção de providências corretivas pelo gestor maior da instituição.
34.	Por fim, não pode o recorrente sustentar a impossibilidade de reprovação de suas contas em razão da ausência de prática de atos ilícitos e da singeleza das ocorrências detectadas (item 4.8) , pois o juízo de mérito firmado por esta Corte decorreu do relevante fato há pouco mencionado: o descumprimento contumaz de comandos do Tribunal, ocorrência censurada pela Lei Orgânica do TCU, que, não fora a constatação da prescrição da pretensão punitiva, ensejaria aplicação de multa ao responsável, com fundamento no inciso VII do art. 58 do aludido diploma legal.
	Diante, pois, da improcedência das alegações recursais, deve ser negado provimento ao apelo em foco, razão pela qual, ao acolher os pronunciamentos da Serur e do MPTCU, que incluo entre minhas razões de decidir, voto pela adoção da minuta de acórdão que submeto à consideração deste Colegiado.
TCU, Sala das Sessões, em 29 de junho de 2022.
JORGE OLIVEIRA 
Relator